ACORDAO-COMPLETO-2534960

ACÓRDÃO 2622/2022 ATA 16/2022 - SEGUNDA CÂMARA

VISTOS, relatados e discutidos recursos de reconsideração interpostos por Alípio Santos Leal Neto, Carlos Augusto Moreira Junior, Hélio Hipólito Simiema, Ivo Brand, Lúcia Regina Assumpção Montanhini, Paulo Afonso Bracarense Costa e Pedro José Steiner Neto contra o Acórdão 8947/2020-TCU-Segunda Câmara que julgou irregulares suas contas e lhes imputou o recolhimento de débitos e o pagamento de multas.
ACORDAM os Ministros do Tribunal de Contas da União, reunidos em sessão da 2ª Câmara, ante as razões expostas pelo relator e com fundamento nos arts. 1º, inciso I, 16, inciso II, 18, 23, inciso II, 32 e 33 da Lei 8.443/1992, c/c art. 161 do Regimento Interno-TCU, em:
9.1. conhecer dos recursos de reconsideração apresentados por Alípio Santos Leal Neto, Carlos Augusto Moreira Junior, Hélio Hipólito Simiema, Ivo Brand, Lúcia Regina Assumpção Montanhini, Paulo Afonso Bracarense Costa e Pedro José Steiner Neto e dar-lhes provimento;
9.2. tornar insubsistente o Acórdão 8947/2020-TCU-Segunda Câmara;
9.3. julgar regulares com ressalvas as contas de Alípio Santos Leal Neto, Carlos Augusto Moreira Junior, Hélio Hipólito Simiema, Ivo Brand, Lúcia Regina Assumpção Montanhini, Paulo Afonso Bracarense Costa, Pedro José Steiner Neto e da Associação de Massoterapeutas do Brasil - Massagistas e dar-lhes quitação;
9.4. dar ciência deste acórdão aos recorrentes e à Associação de Massoterapeutas do Brasil - Massagistas, com a informação de que a íntegra do relatório e do voto que o fundamentaram podem ser consultados no endereço eletrônico www.tcu.gov.br/acordaos.

Recursos de reconsideração interpostos contra deliberação que julgou irregular tomada de contas especial e imputou o pagamento de débitos e multas aos responsáveis.

Segunda Câmara

Universidade Federal do Paraná

3. Recorrentes: Alípio Santos Leal Neto (XXX.569.589-XX); Carlos Augusto Moreira Junior (XXX.164.169-XX); Hélio Hipólito Simiema (XXX.150.809-XX); Ivo Brand (XXX.390.469-XX); Lúcia Regina Assumpção Montanhini (XXX.336.059-XX); Paulo Afonso Bracarense Costa (XXX.419.949-XX); Pedro José Steiner Neto (XXX.879.709-XX)

13.1. Ministros presentes: Augusto Nardes (na Presidência), Aroldo Cedraz, Jorge Oliveira (Relator) e Antonio Anastasia.
13.2. Ministro-Substituto convocado que não participou da votação: André Luís de Carvalho.

JORGE OLIVEIRA

Ministro Augusto Nardes.

Adoto como Relatório a instrução elaborada na Secretaria de Recursos (Serur) , acolhida pelo corpo diretivo da unidade e pelo Ministério Público junto ao TCU (M`TCU) :
"INTRODUÇÃO
1. Examina-se, nesta fase processual, recursos de reconsideração interpostos pelo ex-reitor da UFPR (Carlos Augusto Moreira Júnior, peça 184) ; pelo ex-Diretor da Escola Técnica da UFPR (Alípio Santos Leal Neto, peça 286) ; pelos ex-Diretores Superintendentes da Funpar (Ivo Brand, Lúcia Regina Assumpção Montanhini e Paulo Afonso Bracarense Costa, peça 224) e pelos ex-Diretores de Programas da Funpar (Hélio Hipólito Simiema e  Pedro José Steiner Neto, peças 224 e peça 164, respectivamente) , em face do Acórdão 8947/2020-TCU-Segunda Câmara (peça 161) , Rel. Ministro João Augusto Ribeiro Nardes, cujo teor transcreve-se a seguir:
'9. Acórdão:
VISTOS, relatados e discutidos estes autos de tomada de contas especial decorrente da conversão de processo de representação (TC-Processo 009.368/2013-2) , em conformidade com a determinação constante do Acórdão 3390/2014-TCU-Segunda Câmara, com vistas à apuração de irregularidades em função do oferecimento de vagas nos cursos de 'Técnico em Massoterapia' e 'Complementação em Massoterapia', na modalidade de Ensino à Distância - EaD, em função dos Convênios 373/2003 e 532/2006, celebrados entre a Funpar e a Associação dos Massoterapeutas do Brasil - Massagistas (AMBM) ,
ACORDAM os Ministros do Tribunal de Contas da União, reunidos em Sessão da 2ª Câmara, ante as razões expostas pelo Relator, em:
9.1. considerar revel a Associação dos Massoterapeutas do Brasil Massagistas - AMBM, nos termos do § 3º do art. 1, da Lei nº 8.443/1992, c/c o § 8º do art. 202 do Regimento Interno do TCU;
9.2. com fundamento nos arts. 1º, inciso I, 16, inciso III, alíneas 'b' e 'c', 19, caput, e 23, inciso III, alínea 'a', da Lei 8.443/1992 c/c os arts. 1º, inciso I, e 209, incisos II e III, do Regimento Interno do TCU, julgar irregulares as contas dos responsáveis abaixo mencionados em vista do disposto nos arts. 16, § 2º, da Lei 8.443/1992 e 209, §§ 5º e 6º, do Regimento Interno do TCU, condenando-os, solidariamente, ao pagamento das quantias a seguir especificadas, com a fixação do prazo de quinze dias, a contar das notificações, para comprovarem, perante o Tribunal (art. 23, inciso III, alínea 'a', da Lei 8.443/1992, c/c o art. 214, inciso III, alínea 'a', do Regimento Interno do TCU) , o recolhimento das dívidas aos cofres da Universidade Federal do Paraná, atualizadas monetariamente e acrescidas dos juros de mora, calculados a partir da data discriminada, até a data do recolhimento, na forma da legislação em vigor:
9.2.1. Convênio 373/2003 - Curso Técnico de Massoterapia
9.2.1.1. Responsáveis solidários: Carlos Augusto Moreira Júnior; Alípio Santos Leal Neto; Ivo Brand; Pedro José Steiner Neto; Lúcia Regina Assumpção Montanhini e Associação dos Massoterapeutas do Brasil Massagistas - AMBM
9.2.1.2. Valor histórico: R$ 43.200,00
9.2.1.3. Termo inicial: 1º/10/2006 
9.2.2. Convênio 532/2007 - Curso de Complementação em Massoterapia
9.2.2.1. Responsáveis solidários: Carlos Augusto Moreira Júnior; Alípio Santos Leal Neto; Paulo Afonso Bracarense Costa e Hélio Hipólito Simiema.
9.2.2.2. Valor histórico: R$ 72.000,00
9.2.2.3. Termo inicial: 10/3/2012  
9.3. aplicar aos responsáveis abaixo indicados, individualmente, a multa prevista nos arts. 19, caput, e 57 da Lei 8.443/1992 c/c os arts. 210, caput, e 267 do Regimento Interno do TCU, fixando-lhes o prazo de 15 (quinze) dias, a contar da notificação, para que comprovem perante o Tribunal (art. 23, inciso III, alínea 'a', da Lei 8.443/1992, c/c o art. 214, inciso III, alínea 'a', do Regimento Interno do TCU) o recolhimento das dívidas aos cofres do Tesouro Nacional, atualizadas monetariamente desde a data do acórdão até a dos efetivos recolhimentos se forem pagas após o vencimento, na forma da legislação em vigor:
9.3.1. Carlos Augusto Moreira Júnior e Alípio Santos Leal Neto: R$ 11.500,00;
9.3.2; Ivo Brand; Pedro José Steiner Neto; Lúcia Regina Assumpção Montanhini: R$ 4.500,00;
9.3.3. Paulo Afonso Bracarense Costa e Hélio Hipólito Simiema: R$ 7.500,00;
9.4. autorizar, desde logo, nos termos do art. 28, inciso II, da Lei nº 8.443/1992, a cobrança judicial das dívidas, caso não atendidas as notificações, na forma da legislação em vigor; 
9.5. autorizar, desde já, caso venha a ser solicitado pelos responsáveis, o parcelamento das dívidas em até 36 parcelas mensais e consecutivas, nos termos do art. 26 da Lei 8.443/1992 c/c o art. 217 do Regimento Interno, esclarecendo aos responsáveis que a falta de pagamento de qualquer parcela importará no vencimento antecipado do saldo devedor (art. 217, § 2º, do RI/TCU) , sem prejuízo das demais medidas legais;
9.6. remeter cópia desta deliberação ao Procurador-Chefe da Procuradoria da República no estado do Paraná, nos termos do § 3º do art. 16 da Lei 8.443/1992 c/c o § 7º do art. 209 do Regimento Interno do TCU, para adoção das medidas que entender cabíveis;
9.7. dar ciência desta deliberação aos responsáveis e à Universidade Federal do Paraná.'
 HISTÓRICO
2. Cuidam os autos de Tomada de Contas Especial (TCE) decorrente da conversão de processo de representação (TC-Processo 009.368/2013-2) , em conformidade com a determinação constante do Acórdão 3390/2014-TCU-Segunda Câmara (peça 33) , o qual autorizou também a realização das citações dos responsáveis. 
3. Examina-se, nos presentes autos, a contratação da Associação dos Massoterapeutas do Brasil/Massagistas - AMBM, por meio do 'Convênio' 373/2003 (no valor de R$ 43.200,00) e do Convênio 532/2007 (R$ 72.000,00) , para prestar serviços relacionados, respectivamente, com os cursos 'Técnico em Massoterapia' e 'Complementação em Massoterapia', realizados pela Escola Técnica da Universidade Federal do Paraná - ETUFPR, com apoio da sua fundação de apoio, a Funpar.
4. Após o regular desenvolvimento dos autos, a Segunda Câmara deste Tribunal, por meio do Acórdão 8947/2020 (peça 161) , condenou solidariamente Carlos Augusto Moreira Júnior; Alípio Santos Leal Neto; Ivo Brand; Pedro José Steiner Neto; Lúcia Regina Assumpção Montanhini e Associação dos Massoterapeutas do Brasil Massagistas - AMBM a ressarcirem ao erário o montante de R$ 43.200,00 (valores históricos) , valor esse referente ao 'Convênio' 373/2003 para o Curso Técnico de Massoterapia e condenou solidariamente Carlos Augusto Moreira Júnior; Alípio Santos Leal Neto; Paulo Afonso Bracarense Costa e Hélio Hipólito Simiema a ressarcirem aos cofres públicos o montante de R$ 72.000,00 (valores históricos) , importância essa referente ao Convênio 532/2007 para o Curso de Complementação de Massoterapia. Ademais, aplicou-lhes sanção pecuniária, nos termos do item 9.3 do decisum.
5. Nesta oportunidade, compete-nos examinar os recursos de reconsideração (peças 164, 184, 224 e 286) interpostos pelos referidos responsáveis.  
  ADMISSIBILIDADE
6. Os recursos de reconsideração foram conhecidos pela Ministra Arraes (peças 171 e 233) e pelo Ministro Jorge Oliveira (peça 291) com fundamento nos arts. 32, inciso I, e 33 da Lei 8.443/1992, com a suspensão dos efeitos dos itens 9.2, e subitens, 9.3 e 9.4 do decisum (peça 161) .
 MÉRITO                                                                                                                                                                                                                                                                                                                                                                                                                                                                                                                                                                                                                                                                                                                                                                                                                                                                                                                                                                                                                                                                                                                                                                                                                                                                                                                                                                                                                                                                                                                                                                                                                                                                                                                                                                                                                                                                                                                                                                                                                                                                                                                                                                                                                                                                                                                                                                                                                                                                                                                                                                                                                                                                                                                                                                                                                                                                                                                                                                                                                                                                                                                                                                                                                                                                                                                                                                                                                                                                                                                                                                                                                                                                                                                                                                                                                                                                                                                                                                                                                                                                                                                                                                                                                                                                                                                                                                                                                                                                                                                                
 Delimitação 
7. Constitui objeto do recurso definir se:
a) houve violação dos princípios do contraditório e da ampla defesa tendo em vista a ausência de intimação para a sustentação oral (Carlos Augusto Moreira Júnior, ex-reitor) ;
b) houve violação dos princípios do contraditório e da ampla defesa tendo em vista a ausência de intimação acerca do entendimento do Ministério Público sobre a prescrição (Pedro José Steiner Neto, ex-Diretor de Programas da Funpar) ;
c) houve violação dos princípios do contraditório e da ampla defesa tendo em vista a ausência de especificação da conduta (Carlos Augusto Moreira Junior e Pedro José Steiner Neto) ;
d) houve nulidade em face da ausência de intimação de todos os atos do processo (Alípio Santos Leal Neto, ex-Diretor da Escola Técnica da UFPR) ;
e) ocorreu nulidade tendo em vista que o professor Neilor Kleinubing, Coordenador do Curso de Massoterapia da ETUFPR, não foi arrolado (Alípio Santos Leal Neto) ;
f) a natureza dos recursos arrecadados na execução dos 'Convênios' 373/2003 e 532/2007 e se o TCU tem competência para atuar no caso concreto;
g) ocorreu a prescrição da pretensão reparatória e da sanção;
h) era necessário a realização de processo licitatório para a contratação da AMBM;
i) houve omissão do ex-reitor Carlos Augusto quanto ao dever de administrar as finanças e o patrimônio da universidade, com violação ao princípio da universalidade e unidade de tesouraria e se o ex-Diretor da ETUFPR e os ex-Diretores da Funpar tinham o dever de denunciar aos órgãos de controle a inobservância pelo reitor da UFPR do dever de administrar as finanças e o patrimônio da Universidade;
j) houve omissão quanto ao dever de exigir prestação de contas e da consideração das circunstâncias práticas que condicionaram as ações do ex-reitor da UFPR;
k) houve omissão quanto ao dever de vigilância e impossibilidade de responsabilização ante a inexistência de dolo ou erro grosseiro;
l) houve regular execução dos 'Convênios' 373/2003 e 532/2007 e enriquecimento ilícito do Estado;
m) há possibilidade de responsabilização do ex-reitor à luz das decisões judiciais (peça 184, pp. 52-208) e do próprio TCU (peça 184, pp. 25-27) ;
n) proporcionalidade das sanções (peça 184, pp. 27-28) ;
o) se o ex-Reitor Carlos Augusto pode ser cobrado por valores relativos ao período em que já havia deixado o cargo de reitor (03.04.2008 a 10.03.2012) e ao período em que a UFPR já não era mais responsável pela gestão do Convênio n° 532/2007 (peça 184, pp. 28-29) ;
p) o débito foi devidamente estimado (peça 184, pp. 29-31) .
 Da análise da ausência de intimação para a sustentação oral (peça 184, p. 10-12) 
8. O ex-reitor da UFPR Carlos Augusto Moreira Junior alega que a 'inclusão do processo em pauta foi veiculada apenas no Boletim do Tribunal de Contas da União (BTCU) ' (p. 10, grifos no original) e que tal fato 'impede que o procurador apresente memoriais e despache com os Ministros com antecedência, bem como impede que o causídico participe do julgamento realizando sustentação oral e prestando esclarecimentos (art. 7°, X, do Estatuto da Advocacia e art. 168 do Regimento Interno do TCU) ' (p. 11) .
9. Diz que alguns julgados, tais como o Acórdão 3730/2019-TCU-Primeira Câmara, menciona a decisão do Supremo Tribunal Federal (STF) no bojo do MS-AgR 26.732/DF para respaldar o entendimento de que não haveria necessidade de intimação pessoal. Todavia, sustenta que 'o referido julgado é justamente contrário à tese reiterada na Corte de Contas' e que 'a intimação pessoal é dispensada quando realizada por meio de órgãos oficiais' (p. 11, grifos no original) .
10. Requer, então, o reconhecimento da 'invalidade da intimação de inclusão em pauta veiculada publicação no BTCU e não no DOU, o que acarretou em violação ao art. 50, LIV e LV, da Constituição, art. 28 da Lei n° 9.784/99, art. 272 do CPC, bem como art. 70, X, do Estatuto da Advocacia e art. 168 do Regimento Interno do TCU' (p. 12) .
 Análise 
11. O caput e o § 1º do art. 168 do Regimento Interno deste Tribunal (RI/TCU) dispõe que:
'Art. 168. No julgamento ou apreciação de processo, ressalvada a hipótese prevista no § 9º, as partes poderão produzir sustentação oral, após a apresentação, ainda que resumida, do relatório e antes da leitura do voto resumido do relator, pessoalmente ou por procurador devidamente constituído, desde que a tenham requerido ao Presidente do respectivo colegiado até quatro horas antes do início da sessão, cabendo ao referido Presidente autorizar, excepcionalmente, a produção de sustentação oral nos casos em que houver pedido fora do prazo estabelecido. (grifos acrescidos) .
§ 1º O requerimento da parte será apreciado pelo Presidente do respectivo colegiado, devendo ser dada ciência da respectiva decisão ao dirigente da unidade responsável pelo secretariado das sessões.' (grifos acrescidos) .
12. Como se vê, as partes poderão produzir sustentação oral, pessoalmente ou por procurador devidamente constituído, 'desde que a tenham requerido ao Presidente do respectivo colegiado até quatro horas antes do início da sessão'.  
13. No caso concreto, o Sr. Carlos Augusto não apresentou pedido de sustentação oral quando apresentou suas alegações de defesa (peça 89) , tampouco em qualquer petição isolada.  Para exercer a sustentação oral, era necessário que o responsável acompanhasse o andamento do processo e as publicações feitas no BTCU e no site desta Casa. Haveria nulidade, por error in procedendo, caso o referido acórdão tivesse sido apreciado sem que fosse analisado requerimento de sustentação oral efetuado nos termos das disposições regimentais (v.g Acórdão 10172/2020-TCU-Segunda Câmara, Rel. Raimundo Carreiro, e 7716/2019-TCU-2ª Câmara, Rel. Ministro João Augusto Ribeiro Nardes; e Acórdão 10958/2018-TCU-Primeira Câmara, Rel. Ministro Bruno Dantas) . 
14. Ademais, esclarece-se que este Tribunal entende, pacificamente, que é desnecessária a intimação pessoal acerca da data da sessão em que o processo será julgado, sendo suficiente a publicação da pauta de julgamentos no Portal do TCU e no Caderno de Deliberações do BTCU (Diário Eletrônico) , nos termos dos Acórdão 1432/2020-TCU-Segunda Câmara, Rel. Ministro Benjamin Zymler, e 78/2021-Plenário, Rel. Ministro Jorge de Oliveira, como também é suficiente a publicação da pauta de julgamentos no Diário Oficial da União, de modo que a ausência da comunicação pessoal não ofende os princípios constitucionais ligados à defesa. Os interessados devem acompanhar o andamento processual e as referidas publicações, que são suficientes para conferir publicidade ao ato processual e permitir a participação nas sessões do TCU, conforme Acórdão 1251/2012-TCU-Plenário, relator Ministro Weder de Oliveira, e 751/2015-TCU-Plenário, relator José Múcio Monteiro.
15. Esclarece-se, ainda, que este é o entendimento consolidado do Supremo Tribunal Federal (STF) , conforme ementa do MS 28644/DF, relator Ministro Ricardo Lewandowski, verbis:
'MS 28644/ DF - DISTRITO FEDERAL
MANDADO DE SEGURANÇA
Ementa: MANDADO DE SEGURANÇA. TRIBUNAL DE CONTAS DA UNIÃO. JULGAMENTO DE RECURSO DE RECONSIDERAÇÃO. INTIMAÇÃO PESSOAL DA DATA DA SESSÃO. DESNECESSIDADE. I - A jurisprudência desta Casa firmou-se no sentido de ser desnecessária a intimação pessoal da data de realização da sessão de julgamento na hipótese de a informação ter sido publicada em veículo de comunicação oficial. Tal orientação, fixada pelo Plenário deste Tribunal, está consubstanciada na ementa do MS 24.961/DF, Rel. Min. Carlos Velloso. Precedentes. II - Segurança denegada.'
16. Nesse sentido, cita-se o MS 29.137/DF e o MS 26.732-AgR/DF, ambos de relatoria da Ministra Carmen Lúcia. 
17. Assim sendo, não houve nulidade processual por ausência de intimação pessoal da parte ou de seu representante legal acerca do requerimento para a sustentação oral, seja porque o ex-reitor não a requereu, seja porque é desnecessária.
 Da desnecessidade de intimação do responsável acerca do entendimento do Ministério Público sobre a prescrição (peça 164, p. 3-6) 
18. Pedro José Steiner Neto alega que o decisum condenatório se fundamentou no parecer do Ministério Público junto ao Tribunal de Contas da União (MP/TCU) e que 'carece de fundamentação a decisão que se limita a fazer remissão à íntegra do documento que melhor lhe convém' (p. 5) .
19. Aduz que 'não houve a intimação dos interessados para que se manifestassem acerca da questão relativa à ocorrência ou não da prescrição da pretensão punitiva, o que macula a validade do pronunciamento' (p. 4) . 
20. Transcreve o art. 10 do Código de Processo Civil de 2015 (CPC/2015) , o qual consagra o princípio da não surpresa; roga pela aplicação subsidiária desse dispositivo com fulcro no art. 15 do CPC e sustenta que 'a manifestação prévia das partes a esse respeito [prescrição] se mostra imprescindível, sob pena de violação do princípio da não surpresa' (p. 5) .
21. Aduz que o parecer do parquet (peça 156) afirmou que o Acórdão 3390/2014-TCU-Segunda Câmara, relator Min. Aroldo Cedraz, prolatado em 15/7/2014 no bojo do TC Processo 009.368/2013-2, 'teria interrompido a prescrição da pretensão punitiva antes que ela se concretizasse, sem, contudo, elencar o fundamento legal pelo qual entende ser este causa interruptiva do prazo prescricional, o que, de igual forma, representa verdadeiro cerceamento ao direito de defesa do Recorrente' (p. 5) , nos termos do § 1º do art. 489 do CPC.
22. Assim, requer que 'seja reconhecida a preliminar aventada, para que seja oportunizada manifestação dos Interessados acerca da ocorrência da prescrição da pretensão punitiva' (p. 6) .
 Análise 
23. O Plenário deste Tribunal já decidiu, nos termos do Acórdão 2053/2016, Rel. José Múcio Monteiro, que não caracteriza inobservância do devido processo legal a ausência de intimação do responsável para que apresente manifestação após a emissão de parecer pelo Ministério Público junto ao TCU, pois não há previsão legal ou regimental para tal intimação. 
24. Ademais, para elucidar bem a questão, transcrevo excerto do voto condutor do Acórdão 580/2019-TCU-Plenário proferido pelo Ministro Bruno Dantas, verbis:
'Não procedem, como veremos, as alegações das empresas de cerceamento de defesa. 
No longo correr dos autos, todas as recorrentes foram ouvidas, mediante a apresentação de razões de justificativa, sendo-lhes facultada a juntada de todos os elementos probatórios que porventura desejassem. A ampla defesa é intensamente assegurada nos processos em tramitação no TCU, não sendo procedentes as alegações em contrário. É interesse do Tribunal a apuração da verdade real e qualquer elemento de prova consistente seria, não só, objeto do interesse das empresas como do próprio TCU.
Após a instrução de mérito (peça 329) , as empresas Odebrecht e UTC solicitaram a retirada de pauta do processo, para manifestação sobre o último parecer da unidade técnica. Essas empresas, bem como as demais responsáveis, solicitaram e obtiveram vista e cópia dos autos e realizaram pedidos de sustentação oral. 
O processo seguiu normalmente o rito processual definido na Lei Orgânica e no Regimento Interno desta Casa. No âmbito do procedimento adotado pelo Tribunal de Contas da União, não há, nem nunca existiu, previsão legal ou regimental para a manifestação das partes, após a instrução de mérito da Secretaria que, aliás, não apresenta conteúdo decisório. 
Tal argumento é equivalente às empresas alegarem cerceamento de defesa por ausência de direito de vista em face da tramitação do processo entre o ministro e sua assessoria no gabinete, o que, desde logo, vemos ser absoluto contrassenso.
Já a oportuna sustentação oral das partes foi reafirmada na forma prevista nas normas em vigor e alguns advogados foram devidamente ouvidos, em audiência, no gabinete.
Ainda sobre esse argumento, em que pese o voto da decisão recorrida não tratar dos requerimentos de retirada de pauta, o Acórdão 801/2017-TCU-Plenário, que julgou os embargos de declaração, esclareceu adequadamente a questão e não há reparos por fazer em seu entendimento:
'A Lei de Processo Administrativo aplica-se apenas subsidiariamente aos processos de controle externo, conforme previsão da própria Lei 9.784/1999 ('art. 69. Os processos administrativos específicos continuarão a reger-se por lei própria, aplicando-se-lhes apenas subsidiariamente os preceitos desta Lei') e jurisprudência consolidada desta Corte (Acórdão 3341/2016-TCU-Primeira Câmara, 3.271/2012-TCU-Plenário, 615/2010-TCU-2ª Câmara, entre outros) .'
Vale dizer, examinadas pela unidade instrutora as razões de justificativa, não remanesce à parte qualquer tipo de direito subjetivo de refutar processualmente cada uma das análises, não havendo que se suscitar prazo mínimo para que a defesa possa produzir alegações finais.'
Ainda registrou:
'Também não há que se falar em reabertura da fase de instrução a partir da manifestação do Ministério Público Federal. O documento encaminhado pelo parquet tem o intuito exclusivo de informar esta Corte sobre o fato de que três das sete empresas envolvidas estariam colaborando com a justiça por meio de acordos de leniência celebrados com o órgão ministerial. Não é feita qualquer menção à embargante. É dizer, a informação trazida pelo órgão ministerial somente teve algum tipo de influência na apreciação da situação das três empresas expressamente mencionadas naquele comunicado, não tendo qualquer reflexo sobre a posição jurídica das outras quatro empresas.
Disso reafirmo que a manifestação da Secretaria constitui parecer que serve de mera orientação ao Tribunal, sem conteúdo decisório. Da mesma forma, atua o Ministério Público como fiscal da lei (custos legis) , não veiculando ambas as manifestações conteúdo decisório ou vinculatório para o relator ou para o Tribunal.'
25. Como se vê, não existe previsão legal ou regimental de manifestação de responsável quando do encerramento da instrução processual pela unidade técnica ou após o pronunciamento do Ministério Público junto ao TCU. 
26. Nesse sentido, o Supremo Tribunal Federal (STF) já decidiu pela inocorrência de nulidade quando o responsável é citado e tem a oportunidade de apresentar alegações de defesa, conforme ementas de decisões abaixo transcritas:
'MS 28212 / DF - DISTRITO FEDERAL
MANDADO DE SEGURANÇA
Julgamento: 04/12/2012
PROCESSO ADMINISTRATIVO - TRIBUNAL DE CONTAS DA UNIÃO - DEFESA. Se ficar demonstrado que foi aberta ao administrador oportunidade de defesa, descabe cogitar de violência ao devido processo administrativo. MANDADO DE SEGURANÇA - ATO DO TRIBUNAL DE CONTAS - IRREGULARIDADES ADMINISTRATIVAS - GLOSA - REVOLVIMENTO DE FATOS - INADEQUAÇÃO. O mandado de segurança não é meio próprio a conduzir ao reexame dos elementos probatórios que conduziram o Tribunal de Contas à glosa de administração implementada, consignando o desprezo a comezinhas noções relativas ao trato da coisa pública.'
'MS 23919 / DF - DISTRITO FEDERAL
MANDADO DE SEGURANÇA
PUBLIC 20-6-2003
CONSTITUCIONAL. ADMINISTRATIVO. TRIBUNAL DE CONTAS: TOMADA DE CONTAS ESPECIAL. I. - Inocorrência de cerceamento de defesa ou de descumprimento do princípio do devido processo legal: o impetrante tomou ciência da decisão do TCU, tanto que apresentou defesa. II. - Responsabilidade solidária do impetrante pelas fraudes quando da concessão dos benefícios previdenciários: Decreto-lei nº 199/67, art. 34, III, vigente, à época. III. - Inocorrência de contas iliquidáveis. Lei 8.443/92, art. 20. IV. - Mandado de segurança indeferido.'
27. Como o Sr. Pedro José Steiner Neto foi devidamente citado (peças 53 e 61) e apresentou alegações de defesa (peça 106) , não houve qualquer nulidade processual.
28. Por fim, esclareço que a análise da prescrição da pretensão reparatória e sancionatória se dará mais à frente, em outro tópico. 
 Da especificação das condutas atribuídas ao ex-reitor Carlos Augusto (peça 184, pp. 8-10) e ao ex-Diretor de Programas da Funpar Pedro José Steiner Neto (peça 164, pp. 6-8) 
29. O ex-Reitor Carlos Augusto Moreira Júnior aduz que 'foi citado para apresentar defesa em relação à imputação genérica de prática de irregularidades, o que representou manifesta violação aos princípios constitucionais do devido processo legal, do contraditório e da ampla defesa' (p. 8, grifos no original) .
30. Alega que 'o fato de o recorrente ser citado para pagar valores relativos a períodos em  que já não era mais Reitor demonstra que não houve qualquer cuidado em individualizar as condutas dos acusados' (p. 8, grifos no original) .
31. Aduz que 'outra evidência de que o julgamento de contas levado a cabo não se balizou por qualquer delimitação de condutas é o aparecimento, no acórdão recorrido, de novo fundamento para julgar como irregulares as contas até então não aventado' (p. 9) , que seria a 'suposta ofensa ao princípio da impessoalidade em razão em razão do Professor da UFPR e Coordenador do Curso de Massoterapia na ET-UFPR, Sr. Neilor Vanderlei Kleinubing, ser também integrante da AMB-M' (p. 10) . 
32. O ex-Diretor de Programas da Funpar Pedro José Steiner Neto assevera que o TCU não demonstrou 'qualquer ato ou omissão de fato praticado especificamente pelo Interessado' e que 'para que haja a validade e eficácia de imputação punitiva administrativa é necessário que a Administração Pública observe, nas acusações proferidas, a presença concomitante dos seguintes requisitos: i) descrição da materialidade do fato ilícito, ii) norma transgredida; iii) autor da transgressão da norma; iv) prova que consubstancie a autoria e v) tipificação da conduta' (peça 164, p. 6) .
33. Ademais, argui que 'as imputações feitas ao recorrente se dão em razão, simplesmente, por ter, este, ocupado o cargo de Diretor de Programas no período de 14 de abril de 2003 a 25 de junho de 2006, tanto assim o é que o único documento assinado pelo Sr. Pedro José Steiner Neto é o termo de convênio, o que fez como Diretor de Programas da Funpar, juntamente com o Diretor Superintendente' (p. 7, grifos no original) .
 Análise 
34. O ex-Reitor Carlos Augusto Moreira Júnior e o ex-Diretor de Programas da Funpar Pedro José Steiner Neto dizem que foram condenados apenas por ocuparem, à época, os respectivos cargos e que as suas condutas não foram especificadas (imputações genéricas) , fato este que teria violado os princípios do contraditório, da ampla defesa e do contraditório insculpidos nos incisos LIV e LV da Constituição da República Federativa do Brasil de 1988 (CRFB/1988) .
35.  Pois bem. Sabe-se que o ofício citatório deve, sob pena de nulidade, apresentar os fatos e as condutas em relação aos quais os responsáveis devem se defender, com vistas a atender a sua função de chamar a parte aos autos e fornecer-lhe os elementos para o exercício da ampla defesa, conforme entendimento contido no Acórdão 9438/2020-TCU-Segunda Câmara, Rel. Ministro Raimundo Carreiro, sendo que a ausência no ofício da citação/audiência de menção à sanção a que se submete o responsável não enseja nulidade (v.g Acórdão 1474/2019-TCU-Plenário, Rel. Ministro Raimundo Carreiro) .
36. No caso concreto, o ex-Reitor e o ex-Diretor de Programas da Funpar foram citados, respectivamente, por meio dos Ofícios 318/2015 e 324/2015 (peças 49 e 53) , por suas condutas omissivas (não realização de processo licitatório para a contratação da Associação dos Massoterapeutas do Brasil Massagistas - AMB-M; omissão ante o dever de administrar as finanças e o patrimônio da Universidade (Carlos Augusto) e, no caso do Pedro José, em denunciar; omissão ante o dever de exigir que a Funpar e a AMB-M demonstrassem controle mínimo das receitas auferidas e despesas realizadas e prestassem contas parciais e final dos recursos arrecadados e geridos mediante a cobrança de taxa de matrícula e mensalidades; omissão no dever de instaurar a TCE e omissão no dever de vigilância) .
37. Como se vê, este Tribunal especificou as condutas quando atribuiu a responsabilidade aos Srs. Carlos Augusto Moreira Júnior e Pedro José Steiner Neto, na qualidade de Reitor da UFPR e de Diretor de Programas da Funpar, respectivamente, por condutas omissivas, que são aquelas em que o agente deixa de fazer alguma coisa que deveria fazer. 
38. Por fim, destaco que o exame de responsabilidade (culpabilidade) dos Srs. Carlos Augusto Moreira Júnior e Pedro José Steiner Neto em relação às condutas omissivas que lhe foram atribuídas será realizada em outro tópico. 
 Da inocorrência de nulidade em face da ausência de intimação do Sr. Alípio Santos Leal Neto, ex-Diretor da Escola Técnica da UFPR, de todos os atos do processo (peça 286, p.6-7) 
39. Alípio Santos Leal Neto argumenta que 'não foi (...) intimado de todos os atos do processo para que pudesse exercer o seu amplo direito de defesa', não tendo sido chamado no processo originário de tomada simples de contas para prestar os esclarecimentos devidos, tendo sido citado somente na fase de tomada de contas especial, ao contrário dos outros responsáveis, 'fato este que se constitui em inquestionável cerceamento de defesa, mormente em face de que em manifestação anterior pugnamos pela ouvida do coordenador do curso e coordenador dos convênios' (peça 286, p. 6) .
40. Ademais, transcreve item 28 do voto condutor do decisum; aduz que 'a desconsideração pura e simples das preliminares levantadas pelos ex-gestores constitui-se em atendado contra a ordem processual constitucional' (p. 6) , bem como ao disposto no art. 489 do CPC; entende que 'a decisão recorrida desconsiderou todas as preliminares trazidas aos autos sem enfrentar os argumentos deduzidos' e que 'não está devidamente fundamentada', razão pela qual sustenta que 'a decisão está eivada de vícios insanáveis, que violaram os princípios do contraditório, do devido processo legal e da ampla defesa, devendo ser declarada nula de pleno direito' (p. 7) . 
 Análise 
41. A fim de subsidiar a análise, transcreve-se abaixo excerto do relatório (peça 163) que antecede ao Acórdão 8947/2020-TCU-Segunda Câmara (peça 161) , verbis:
'Análise da alegação preliminar - Cerceamento de defesa
124. A jurisprudência do TCU afirma uniformemente que a fase interna da tomada de contas especial constitui procedimento inquisitório de coleta de provas, assemelhado ao inquérito policial. Já a fase externa, que se inicia com a autuação do processo junto ao tribunal, é que garante o direito à ampla defesa e ao contraditório (ver Acórdão 653/2017-TCU-Segunda Câmara, 4.938/2016 - 1ª Câmara e 1.522/2016 - Plenário) . Nessa linha, cito o voto condutor do Acórdão 2704/2013-TCU-Primeira Câmara, relatado pelo Min-Sub. Augusto Sherman:
'Regularmente citada, no TCU, apresentou alegações de defesa incapazes de afastar sua responsabilidade. Como destacado pela Unidade Técnica, limitou-se a negar genericamente o fato e a argumentar no sentido de que teria havido falhas processuais na sindicância instaurada pela estatal. Além de esses alegados vícios procedimentais terem sido adequadamente rechaçados pela instrução da Secex/MS, destaco que existe distinção entre as fases interna e externa de uma tomada de contas especial. Na fase interna, aquela promovida no âmbito do órgão público em que os fatos ocorreram, não há litígio ou acusação, mas apenas verificação de fatos e apuração de autoria. Constitui procedimento inquisitório de coleta de provas assemelhado ao inquérito policial, no qual não se tem uma relação processual constituída nem há prejuízo ao responsável. O estabelecimento do contraditório nessa fase não é obrigatório, pois há mero ato investigatório sem formalização de culpa. Como não existem partes nem antagonismos de interesse nessa fase, a ausência de citação ou de oportunidade de contradição dos documentos juntados não enseja nulidade.
A garantia ao direito à ampla defesa e ao contraditório se dá, nos termos do devido processo legal, na fase externa da tomada de contas especial, que se inicia com a autuação do processo junto a este Tribunal e finda com o julgamento. Assim, como a responsável foi devidamente citada pelo TCU, não pode alegar cerceamento de defesa pela ausência de oportunidade de ser ouvida na fase interna do processo de contas especial.'
125. No presente caso, o gestor for devidamente citado e teve oportunidade de defesa, como atestam o Ofício 322/2015 (peça 51) , entregue em 15/4/2015 (AR de peça 58) , além de seu arrazoado de defesa (112-113 e 118-119) que ora examino. Portanto, não houve cerceamento de defesa nem tampouco eventual falha procedimental neste processo que pudesse implicou efetivo prejuízo para a defesa.
126. Desse modo, não é possível acatar a preliminar alegada pelo responsável.'
42. Desde já, esclarece-se que o fato de o Sr. Alípio Santos Leal não ter sido intimado no âmbito do TC Processo 009.368/2013-2, por si só, não gera nulidade. 
43. Naquela representação, originária desta TCE, houve a realização de diligência, que é medida de natureza inquisitorial-investigativa, não havendo necessidade de abertura de contraditório dos envolvidos. Após, houve conclusão por parte da então Secex-PR (peças 29 a 31 do TC Processo 009.368/2013-2) que havia débito e que deveria ocorrer a conversão da representação em TCE. Assim, por meio do Acórdão 3390/2014 (peça 34 do TC Processo 009.368/2013-2) , a Segunda Câmara deste Tribunal decidiu pela conversão e pela citação do Sr. Alípio Santos Leal e dos demais responsáveis, razão pela qual nem o Sr. Alípio tampouco os outros responsáveis foram chamados em audiência no âmbito do TC Processo 009.368/2013-2. Ou seja, não se verificou infringência ao princípio da isonomia.
44. Aplica-se ao presente caso o entendimento que se extrai de diversos precedentes extraídos da base de jurisprudência selecionada deste Tribunal que indicam ser desnecessária a instauração do contraditório antes da conversão do processo de fiscalização em tomada de contas especial (Acórdão 161/2010-TCU-Segunda Câmara, relatoria do Ministro Aroldo Cedraz, 2.960/2015-TCU-Plenário, relatoria do Ministro Benjamin Zymler, 2.625/2018-TCU-Plenário, relatoria da Ministra Ana Arraes e Acórdão 2402/2020-TCU-Plenário, relatoria do Ministro Vital do Rêgo, dentre outros) . 
45. Assim, após ser convertido em TCE, o responsável foi citado por meio do Ofício 322/2015 (peça 51) , de 31/3/2015, que foi entregue em 15/4/2015 (AR de peça 58) no endereço constante à base CPF da Receita Federal (peça 42) , tendo, inclusive, o responsável apresentado alegações de defesa (peças 112 e 113) . 
46. Nesse sentido, o STF entende que não há nulidade quando o responsável é citado, chamado em audiência, e tem a oportunidade de apresentar alegações de defesa/razões de justificativas, conforme ementas de decisões transcritas no item 26 desta instrução.
 Da análise da alegação de nulidade em face do professor Neilor Kleinubing não ter sido arrolado na presente TCE (peça 286, p. 12-13) 
47. Alípio Santos Leal Neto alega que o professor Neilor Kleinubing foi nomeado pela Reitoria da Universidade responsável direto pela execução do convênio, que o seu chamamento aos autos traria esclarecimentos fundamentais que com certeza aproveitaria aos responsáveis apontados e que a negativa de chamamento do professor ao processo importa em cerceamento de defesa dos demais responsabilizados.
 Análise 
48. O Ministro João Augusto Ribeiro Nardes examinou a questão nos seguintes termos:
'Decisão de mérito 
21. Primeiramente, cabe destacar que a AMBM, entidade privada contratada pela Fundação de Apoio da Universidade (Funpar) para a realização dos cursos 'Técnico em Massoterapia' e 'Complementação em Massoterapia' tinha entre seus integrantes o Professor da UFPR e Coordenador do Curso de Massoterapia na ETUFPR, Sr. Neilor Vanderlei Kleinubing (peça 9, p. 37, deste processo, e peça 27, p. 76, do TC-Processo 009.368/2013-2, apenso a estes autos) . 
22. Além disso, esse docente da UFPR também foi o professor dos cursos contratados pela Funpar (peça 9, p. 20) , bem como presidente da AMBM a partir de 23/5/2005 (peça 9, p. 39) . 
23. Como se vê, a empresa privada contratada pela UFPR, Funpar e ETUFPR teve como presidente um professor da própria UFPR e da ETUFPR, em afronta os princípios da impessoalidade e da moralidade. 
24. Tendo em vista que as irregularidades identificadas nestes autos ocorreram há muito tempo (2003 a 2010) , entendo que o chamamento aos autos do Sr. Neilor Vanderlei Kleinubing bem como dos demais dirigentes da AMBM, nessa fase processual, atentaria contra os princípios da racionalidade administrativa e da razoável duração do processo, de maneira que proponho que estes não sejam responsabilizados nestes autos.' 
49. Como se vê, o chamamento aos autos do Sr. Neilor Kleinubing ficou prejudicado em virtude do longo decurso de tempo, fato reconhecido pelo próprio Alípio Santos Leal Neto quando ressalta que 'sob a responsabilização do referido professor não pairam dúvidas sobre prescrição das pretensões punitivas' (peça 286, p. 13) .
50. Ademais, esclarece-se que este Tribunal entende que eventual ausência de chamamento de outros responsáveis solidários pelo TCU não constitui nulidade processual, não obstando, portanto, a imputação do débito ao agente devidamente citado, o qual, querendo, poderá requerer em juízo ressarcimento pessoal por meio de ação regressiva (v.g Acórdão 2591/2016-TCU-Plenário, Rel. Ministro Benjamin Zymler; 2825/2017-1ª Câmara, Rel. Ministro Walton Alencar Rodrigues; 425/2019-Plenário, Rel. Ministro Benjamin Zymler e Acórdão 6833/2021-TCU-Segunda Câmara, Rel. Ministro Aroldo Cedraz) .
 Da análise da natureza dos recursos arrecadados na execução dos 'Convênios' 373/2003 e 532/2007 da competência deste Tribunal de Contas (peça 286, p. 15-16) 
51. Alípio Santos Leal Neto aduz que os recursos arrecadados na execução dos 'Convênios' 373/2003 e 532/2007 são de natureza privada e argui a incompetência deste Tribunal.
Análise
52. A questão foi analisada no relatório que antecede ao decisum nos seguintes termos:
'129. Feitas essas observações, registro que a defesa se resumiu basicamente a afirmar que os recursos geridos pela AMBM na execução do Convênio 373/2003 seriam de natureza privada.
130. A alegação é absolutamente improcedente, como prova o próprio item 3.1 do 'Convênio' 373/2003 (transcrito no arrazoado da defesa e reproduzido acima) , que autorizou a AMBM a arrecadar taxas de inscrição e mensalidades do curso. Ora, o produto da arrecadação desses valores é certamente receita pública, auferida mediante a prestação de serviço público. 
131. Repiso que a cláusula 4ª do 'Convênio' 373/2003 (transcrita acima) atribuiu à UFPR a responsabilidade de fornecer recursos materiais e instalações necessárias à realização do curso; executar a coordenação didático-pedagógica do curso; nomear o coordenador didático responsável pelo planejamento e execução didático-pedagógico do curso; alocar o corpo docente e administrativo necessário para a execução do curso; selecionar os candidatos e providenciar a matrícula dos mesmos; adotar as medidas necessárias à implantação do curso; e emitir os certificados de conclusão do curso.
132. Trata-se, portanto, de um curso planejado, ministrado e certificado pela UFPR. E obviamente a receita auferida com a cobrança de taxas e mensalidades constitui receita pública. Esse entendimento foi ratificado no Acórdão 2731/2008-TCU-Plenário:
9.1. firmar o entendimento de que a expressão 'recursos públicos' a que se refere o art. 3º, caput, da Lei 8.958/1994 abrange não apenas os recursos financeiros aplicados nos projetos executados com fundamento na citada lei, mas também toda e qualquer receita auferida com a utilização de recursos humanos e materiais das Instituições Federais de Ensino Superior, tais como: laboratórios, salas de aula; materiais de apoio e de escritório; nome e imagem da instituição; redes de tecnologia de informação; documentação acadêmica e demais itens de patrimônio tangível ou intangível das instituições de ensino utilizados em parcerias com fundações de apoio, sendo obrigatório o recolhimento de tais receitas à conta única do Tesouro Nacional; (negritei) 
133. Logo é totalmente inverídica a alegação de que a AMBM teria arcado com recursos próprios as despesas da execução do 'Convênio' 373/2003.
134. Em vista do exposto, proponho a rejeição da alegação de defesa.'
53. Nesse sentido, também os Acórdãos 6109/2009 e 730/2010, ambos da 2ª Câmara e relatados pelo Ministro Aroldo Cedraz e Acórdão 872/2011-TCU-Plenário, Rel. Ministro José Jorge, razão pela qual não resta dúvida acerca da competência deste Tribunal.
 Da análise da prescrição das ações de ressarcimento e da incidência do julgamento do RE 669.069/STF (peças 184, pp. 4-5, 224, pp. 3-6 e peça 286, pp. 1-4) 
54. Carlos Augusto Moreira Junior (peça 184) , Ivo Brand, Lúcia Regina Assumpção Montanhini, Paulo Afonso Bracarense Costa e Hélio Hipólito Simiema (pela 224) e Alípio Santos Leal Neto (peça 286) alegam a ocorrência de prescrição, como corolário do princípio da segurança jurídica e a aplicação analógica de normas de Direito Público relacionadas à prescrição quinquenal.
55. Indicam que 'desde o primeiro Convênio, já se passaram 17 anos, sendo relevante anotar que o Tribunal tem ciência de tais fatos há mais de 12 anos' (peça 224, pp. 5-6) .
56. Rejeitam a incidência do art. 37, § 5º, da CF/88, e requerem o reconhecimento da prescrição quinquenal.
57. Aponta a incidência do julgamento contido no RE 636.886/AL e do RE 669.069/MG, quanto à prescrição da pretensão de ressarcimento fundada em decisões do TCU, bem como a da sanção.
Análise
58. No que se refere ao débito, o acórdão recorrido adotou a premissa de que a ação de ressarcimento seria imprescritível, pela previsão expressa do art. 37, § 5º, da Constituição Federal.
59. Ocorre, contudo, que a matéria foi objeto de repercussão geral julgada pelo Supremo Tribunal Federal no Recurso Extraordinário 636.886 (Tema 899) . O citado RE teve seu julgamento finalizado, tendo transitado em julgado em 5/10/2021, fixando a tese de que 'é prescritível a pretensão de ressarcimento ao erário fundada em decisão de Tribunal de Contas'.
60. Diante deste novo cenário, a arguição suscitada pelos recorrentes passa a ser analisada, na sequência, levando-se em conta o recente pronunciamento do STF, com o fim de verificar a aplicação, à hipótese dos autos, do novo entendimento firmado sobre o sentido e alcance do art. 37, § 5º, da Constituição.
Da prescritibilidade da pretensão reparatória
61. É necessário, em preliminar, delimitar com clareza o objeto do RE 636.886, adotado como paradigma do Tema 889 da repercussão geral. Nesse recurso extraordinário, o STF debruçou- se sobre a ocorrência da prescrição na fase de execução de dívida constituída por condenação pelo TCU.
62. Mais especificamente, tratou-se da execução de uma dívida consubstanciada em acórdão do TCU (Acórdão 227/1996-TCU-Segunda Câmara) , que foi arquivada pelo juízo da execução, após ter-se operado a prescrição intercorrente prevista no art. 40, § 4º, da Lei 6.830/1980 (Lei de Execução Fiscal) .
63. Referido dispositivo prevê o seguinte procedimento: (a) não encontrados o devedor ou bens penhoráveis, o juiz suspende a execução, cabendo ao credor realizar as diligências necessárias ao sucesso da cobrança; (b) decorrido o prazo de um ano sem a localização do devedor ou de bens passíveis de constrição, o juiz determina o arquivamento dos autos (mero arquivamento, sem extinção do processo) e começa a correr o prazo prescricional; (c) transcorrido o prazo sem a localização do devedor ou de bens penhoráveis, a prescrição intercorrente se opera e o juiz pode decretá-la de ofício, com a consequente extinção do processo.
64. Como se nota, a controvérsia dirimida no RE 636.886 circunscreveu-se à prescrição ocorrida no curso da execução, quando o dano ao erário já havia sido objeto de acertamento, materializado em acórdão condenatório proferido pelo TCU.
65. Não obstante esse objeto específico, o julgamento do RE 636.886 assume especial relevância para os fins da presente análise, pois, para solucionar a controvérsia, foi necessário discutir o real sentido e alcance da imprescritibilidade prevista na parte final do art. 37, § 5º, da Constituição.
66. O próprio relator originário do RE, Ministro Teori Zavascki, observou que 'a alegação de imprescritibilidade, com base no art. 37, § 5º, da CF/88, insistentemente suscitada pela União, evidentemente abarca os fundamentos do aresto atacado, que analisou a prescrição intercorrente'. A interpretação do art. 37, § 5º, da CF constituía, portanto, uma questão prejudicial a ser dirimida, previamente ao exame da prescrição intercorrente prevista na legislação ordinária ('a questão constitucional veiculada no recurso extraordinário - a inexistência de prescrição na hipótese - é, portanto, prejudicial ao tema infraconstitucional abordado pelo acórdão recorrido', conforme decisão monocrática contida na peça 3 dos autos eletrônicos do RE 636.886) .
67. Assim, não há dúvidas de que os efeitos da tese fixada no Tema 899 da repercussão geral projetam-se direta e imediatamente na fase de execução do acórdão condenatório proferido pelo TCU, pois é a pretensão executória que se funda 'em decisão de Tribunal de Contas' (a pretensão de realizar, em termos práticos, a obrigação de pagar já certificada no título constituído pelo acórdão condenatório) . Não obstante, e considerando a relevância das manifestações do STF enquanto intérprete maior do texto constitucional, é necessário considerar as razões essenciais da decisão, para identificar seus possíveis reflexos também no que diz respeito à prescrição condenatória.
68. Como se demonstrará, em ambos os casos (pretensão à condenação e pretensão à execução) a defesa da imprescritibilidade tem um fundamento comum (o art. 37, § 5º, da Constituição Federal) , cujo sentido e alcance foi objeto de delimitação pelo STF, como condição (questão prejudicial) do próprio julgamento.
Da fundamentação do RE 636.886 e suas implicações para a pretensão reparatória
69. Nos processos que extrapolam a mera solução de um caso concreto (como pressupõe o instituto da repercussão geral) , as razões essenciais da decisão (ratio decidendi) assumem particular importância, pois revelam a efetiva compreensão do órgão julgador sobre a norma constitucional que condiciona o julgamento. Tal compreensão tende a ser mantida em situações análogas, dado o dever de coerência, que é premissa fundamental em um sistema de precedentes.
70. Conforme observado pelo Ministro Roberto Barroso no julgamento do RE 669.069 (Tema 666) , 'o grande papel da repercussão geral é funcionar como um precedente que orientará as jurisdições inferiores'. E as orientará não tanto quanto à solução do caso concreto do processo paradigma (pois, para isso, já se opera a eficácia da decisão, na sistemática tradicional) , mas na fixação de uma tese jurídica, aplicável à questão de direito subjacente.
71. A força dessa tese, que se irradia para além do caso concreto, repousa na própria autoridade das decisões do STF enquanto intérprete final da Constituição. E o sistema de precedentes sob o regime da repercussão geral foi concebido exatamente para que a tese relativa à questão constitucional de fundo fosse adotada como efetiva orientação aos demais operadores jurídicos.
72. Particularmente sobre o RE 636.886 (Tema 899) , observa-se que, para resolver a lide, foi necessário analisar a matéria à luz do art. 37, § 5º, da Constituição Federal, cuja parte final trata da imprescritibilidade das ações de ressarcimento ao erário. E, ao contrário dos precedentes anteriores (Temas 666 e 897, referidos adiante) , desta feita a análise se deu sob a perspectiva específica da atuação do TCU, no exercício do controle externo.
73. No julgamento, a União sustentou que o art. 40, § 4º, da LEF não se aplicaria às execuções de títulos extrajudiciais representados por acórdãos condenatórios do TCU, pois a prescrição, mesmo que na fase de cobrança do crédito, implicaria ofensa à citada disposição constitucional. A linha argumentativa foi acompanhada pela Procuradoria-Geral da República, em sua manifestação (peça 38 dos autos do RE 636.886) .
74. O pressuposto dessa argumentação é o de que a efetiva imprescritibilidade deve ser observada em ambas as etapas do ressarcimento: a) na fase de formação do título executivo (em que se exerce a pretensão reparatória, no caso do débito, ou punitiva, no caso da multa, fixando-se, com liquidez e certeza, os elementos da obrigação de pagar) ; e b) na fase de efetividade do título constituído (em que se exerce a pretensão executória, para conferir efeitos práticos à condenação imposta, mediante a expropriação de bens do devedor, caso o pagamento não seja feito espontaneamente) .
75. No curso do processo perante o TCU, a proteção do art. 37, § 5º, da Constituição é a fonte utilizada na defesa da imprescritibilidade na fase condenatória. Essa mesma norma constitucional era também invocada para justificar a não incidência da prescrição no curso da execução (objeto do RE 636.886) .
76. O efetivo ressarcimento ao erário, por decisão do tribunal de contas, depende, portanto, de ambas as etapas (da condenação e da execução) , não se podendo falar em efetiva imprescritibilidade, na hipótese, se qualquer dessas fases estivesse sujeita a prazo extintivo. Dado esse contexto, para resolver a controvérsia relativa à execução o STF enfrentou a questão mais geral da prescrição em si, desenvolvendo argumentos que abrangem o próprio sentido e alcance do art. 37, § 5º, da Constituição Federal, como um todo (apontada como questão prejudicial) .
77. Também por isso, no novo julgamento foi igualmente necessário referir-se a dois outros precedentes, com repercussão geral, que discutiram a prescrição da pretensão reparatória: o Tema 666 (prescritibilidade da ação de reparação de danos decorrentes de ilícito civil) e o Tema 897 (imprescritibilidade da ação de ressarcimento ao erário fundada na prática de ato doloso tipificado na Lei de Improbidade Administrativa) .
78. Esses dois precedentes foram invocados pela União e pelo Ministério Público Federal para que não se adotasse, relativamente à fase de cobrança (pretensão executória) , um entendimento que conflitasse com as teses já fixadas nos Temas 666 e 897 para a prescrição na fase de conhecimento.
79. No julgamento do RE 636.886 houve, de fato, evidente preocupação do STF em harmonizar a nova decisão com os entendimentos anteriores, discorrendo-se sobre o próprio alcance do art. 37, § 5º, da Constituição, para se concluir que aqueles precedentes não justificariam a tese de imprescritibilidade da pretensão de ressarcimento exercida pelo tribunal de contas.
80. É bem verdade que uma das correntes de discussão em torno do novo julgamento defende sua incidência apenas na fase de execução da dívida, relativizando a importância da ratio decidendi da decisão. Para essa linha interpretativa, o tribunal de contas poderia desempenhar as atividades de controle normalmente, culminando na condenação do agente causador do dano, com a única ressalva de que o acórdão condenatório não teria eficácia como título executivo.
81. A ideia que justifica essa compreensão é a de que o pronunciamento da corte de contas, embora sem força executiva, teria utilidade para o cidadão valorar a atuação dos gestores de recursos públicos, bem como para caracterizar situações de dano que, uma vez definidas com liquidez e certeza pelo órgão de controle, poderiam ter desdobramentos em outras esferas, por iniciativa do ministério público ou de outro legitimado a pleitear o ressarcimento do dano apurado.
82. Tais argumentos são ponderáveis, mas não proporcionam solução adequada do ponto de vista sistêmico, por desconsiderar a fundamentação e esvaziar o alcance do que decidido pelo STF. Com efeito, toda a fundamentação desenvolvida no RE 636.886 baseou-se na premissa de que a prescrição é um imperativo constitucional, necessário para limitar, em bases razoáveis, a própria possibilidade de persecução estatal.
83. A finalidade de se estabelecer prazo de prescrição é exatamente a de inibir a conduta apuratória após o transcurso de tempo suficiente para fazer presumir as dificuldades de defesa para aquele a quem se atribui a responsabilidade pelo suposto ilícito, além das inconveniências, para a estabilidade das relações jurídicas, de se perpetuar, indefinidamente, a possibilidade da persecução.
84. Como didaticamente afirmado pelo STJ, 'o instituto da prescrição tem por finalidade conferir certeza às relações jurídicas, na busca de estabilidade, porquanto não seria possível suportar uma perpétua situação de insegurança' (STJ, 2ª Seç., EREsp 1280825, DJUe 2/8/2018) .
85. A própria fundamentação adotada no RE 636.886 evidencia a preocupação do STF em reafirmar que o princípio de limitação temporal para exercício das pretensões patrimoniais é requisito de segurança jurídica, não se podendo conferir ao art. 37, § 5º, da Constituição uma interpretação que desnature sua natureza de norma excepcional.
86. Esse entendimento já havia sido exposto no julgamento do RE 669.069 (Tema 666) e do RE 852.475 (Tema 897) . No tema 666 foi definida a prescritibilidade da pretensão do ressarcimento de prejuízos ao erário decorrentes de ilícitos civis, constituindo a primeira limitação relevante feita pelo STF ao alcance da ressalva contida no art. 37, § 5º, da Constituição. Esse julgamento deixou assente que 'em nosso direito, a prescritibilidade é a regra. É ela fator importante para a segurança e estabilidade das relações jurídicas e da convivência social', diretriz essa que deve guiar a interpretação do citado dispositivo.
87. Já no Tema 897, não mais relativo a ilícitos civis, o STF aprofundou a discussão para reafirmar que a regra do ordenamento jurídico é a da prescritibilidade das pretensões patrimoniais. Por isso, a previsão do art. 37, § 5º, como toda norma excepcional, deve receber interpretação estrita, também no que se refere aos ilícitos não civis.
88. Essa premissa foi ponderada, ainda, com um aspecto pragmático, relevante do ponto de vista do devido processo legal substancial: 'o entendimento pela imprescritibilidade acarretaria o dever de cada cidadão de guardar eternamente comprovantes os mais diversos de seus negócios jurídicos com a Administração, o que evidentemente seria inviável e comprometeria o direito à defesa'.
89. Nesse sentido, foi destacada a doutrina do prof. Emerson Gabardo, de que a discussão deve levar em conta 'o direito real (efetivo) de o indivíduo se defender de qualquer imputação de responsabilidade que lhe atinja, realizado o devido processo legal. E não é crível imaginar que o cidadão terá condições de se defender sem que possua um prazo certo no qual sabe que possam lhe ser cobradas explicações em face dos seus atos'.
90. Após longo debate, por mais de uma sessão, a conclusão alcançada pelo STF no exame do Tema 897 foi a de que, como regra, a pretensão de ressarcimento prescreve, passado o prazo normal para seu exercício, mesmo nos ilícitos não-civis. Por exceção, o ressarcimento pode ser pleiteado a qualquer tempo em ação própria, em que, além do dano, a conduta seja compatível com a de um ato de improbidade na modalidade dolosa, devendo ainda ser provado, como questão prejudicial, o dolo do agente.
91. Ou seja, naquele julgamento ficou assentado que a imprescritibilidade prevista no art. 37, § 5º, da Constituição somente se aplica quando, além da existência do dano, comprovar-se que a conduta causadora do dano se amolda à descrição típica de um ato doloso de improbidade, competindo ao titular da pretensão de ressarcimento comprovar o dolo, e não apenas a existência do dano e seu nexo com a conduta do agente. Presentes essas condições, aplica-se a tese fixada no Tema 897, de que 'são imprescritíveis as ações de ressarcimento ao erário fundadas na prática de ato doloso tipificado na Lei de Improbidade Administrativa'.
92. No atual julgamento (Tema 899) , as conclusões foram harmônicas com as externadas nos Temas 666 e 897, na linha de que os princípios da segurança jurídica e do devido processo legal impõem restrições à permanência do poder persecutório do Estado, inclusive quando levado a efeito por seus órgãos de controle.
93. Por isso, a interpretação do art. 37, § 5º, da Constituição Federal deve ser realizada em sintonia com a disposição do § 4º daquele artigo, que trata das sanções por ato de improbidade, reafirmando-se as conclusões assentadas no Tema 897, de que somente são imprescritíveis as ações de ressarcimento ao erário cujo dano tiver como fato gerador um ato doloso tipificado na Lei de Improbidade Administrativa, devendo o dolo ser objeto de prova no processo. 'Em relação a todos os demais atos ilícitos, inclusive àqueles atentatórios à probidade da Administração não dolosos (...) aplica-se o Tema 666, sendo prescritível a ação de reparação de danos à Fazenda Pública'.
94. Os impactos do novo julgamento decorrem exatamente de se ter introduzido no debate o advérbio 'somente', para ficar expresso, nas razões de decidir, que a ressalva constitucional do art. 37, § 5º, se aplica apenas à hipótese de dano provocado por ato doloso tipificado como de improbidade, sendo prescritíveis, por consequência, as demais pretensões ao ressarcimento que não requeiram o dolo para sua configuração.
95. É essa premissa que justificou a tese do Tema 899, de que 'é prescritível a pretensão de ressarcimento ao erário fundada em decisão de Tribunal de Contas', sem ressalva alguma, considerando-se que a condenação proferida pelo Tribunal de Contas não requer que a conduta seja dolosa, nem o processo de controle externo estaria instrumentalizado para a realização da prova de dolo (desnecessária para justificar a condenação ao ressarcimento, se a pretensão for exercida tempestivamente) .
96. Até por isso, a redação da tese do Tema 899 não trouxe exceção (a exemplo do que o STF fez no Tema 897, ao conferir tratamento diferenciado ao ato doloso) , afirmando, unicamente, que 'é prescritível a pretensão de ressarcimento ao erário fundada em decisão de Tribunal de Contas', sem ressalvar as condutas dolosas.
97. A conclusão enunciada no julgamento do Tema 899, sobre a atuação dos tribunais de contas, foi sem dúvida mais restritiva que a do Tema 897, permitindo concluir que a ação de ressarcimento por ato doloso pode se desenvolver a qualquer tempo no âmbito judicial, mas está sujeita à prescrição na esfera administrativa.
98. Esses são os fundamentos da decisão adotada pelo STF, que devem ser consideradas em qualquer discussão a respeito da questão de fundo. A partir dessas razões, entende-se não ser razoável a interpretação restritiva do julgado, referida antes, segundo a qual os efeitos da decisão do STF se restringiriam à execução do acórdão condenatório proferido pelo tribunal de contas, não inibindo a possibilidade de persecução do ilícito administrativo a qualquer tempo, pela corte de contas.
99. Com efeito, seria difícil justificar a possibilidade de o órgão de controle externo proferir uma condenação que seria ineficaz em sua função primordial, de instrumentalizar o cumprimento forçado da obrigação, se não cumprida espontaneamente pelo responsável (como previsto no art. 24 da Lei 8.443/1992) .
100. Depois, e mais importante, a objeção à citada interpretação restritiva decorre da própria finalidade da prescrição, de inibir a atividade persecutória pelos órgãos estatais após o transcurso de certo prazo. Não se justificaria a conclusão de que a ação-meio (a persecução em si, para apuração dos fatos) possa se desenvolver normalmente, ficando mitigada apenas a utilidade do ato-fim (a condenação propriamente dita, que não poderia instrumentalizar a execução) . A razão de ser dos prazos extintivos é justamente a de não impor ao responsável o ônus de se defender quando o direito que lhe é oposto já tenha decaído ou a correspondente pretensão já esteja prescrita.
101. Como visto, os argumentos utilizados pelo STF no julgamento do Tema 899 partem do exame da pretensão de ressarcimento como um todo. Não foram apresentados argumentos próprios e exclusivos para a fase de execução da ação de ressarcimento. Ao contrário, as razões apresentadas revelam a compreensão do STF quanto à limitação temporal para o exercício das pretensões estatais de natureza patrimonial, notadamente na esfera administrativa, sendo em tudo aplicáveis à fase condenatória, de constituição do título executivo pelo tribunal de contas.
102. Assim sendo, é forçoso concluir que também é prescritível a pretensão de ressarcimento exercida pelo TCU com o fim de apurar a ocorrência de prejuízo ao erário e condenar o agente que lhe deu causa. Essa conclusão resulta nem tanto da incidência direta da tese fixada no Tema 899 da repercussão geral (porque específica para a fase de execução) , e sim das razões de decidir utilizadas nesse precedente, que delimitaram o sentido e o alcance da ressalva contida no art. 37, § 5º, da Constituição Federal, demonstrando que tal ressalva não se estende à atividade de controle externo exercida pelo tribunal de contas.
Aplicabilidade, à fase condenatória, dos critérios adotados no RE 636.886
103. Uma vez concluído que a pretensão de ressarcimento também prescreve na fase condenatória, é necessário definir os parâmetros a observar (termo inicial, prazo, causas de interrupção) .
104. O fato de o STF não ter se pronunciado sobre os critérios para a análise da prescrição em geral (para a fase executiva e para a fase condenatória) não impede a incidência do instituto. Como esclarecido em outra oportunidade (embargos de declaração no RE 669.069, Tema 666) , 'o que cabia ao STF definir era a prescritibilidade ou não das pretensões de ressarcimento ao erário'; uma vez 'firmado o entendimento de que tal pretensão é prescritível, as controvérsias atinentes ao transcurso do prazo prescricional, inclusive a seu termo inicial, são adstritas à seara infraconstitucional, solucionáveis tão somente à luz da interpretação da legislação ordinária pertinente', que cabe ao julgador do caso concreto aplicar.
105. Na situação específica do RE 636.886, o STF primeiro fixou a tese da prescritibilidade e, após, resolveu o caso concreto aplicando as regras de prescrição contidas na Lei de Execução Fiscal (conjugada com os dispositivos pertinentes do Código Tributário Nacional) , apropriadas àquela hipótese.
106. A Lei de Execução Fiscal, todavia, contempla situações típicas da fase executiva, inadequadas à fase de conhecimento. Veja-se, por exemplo, a situação do caso julgado, de não localização de bens penhoráveis, com a consequente suspensão do processo para diligências a serem empreendidas pelo credor: tal circunstância é impertinente à fase condenatória.
107. Logo, é natural concluir que a prescrição da condenação deve ser regida por critérios distintos daqueles fixados no RE 636.886 para a execução, notadamente quanto aos respectivos termos iniciais e causas interruptivas. É necessário, então, definir essas balizas, aplicando-se a legislação infraconstitucional apropriada.
108. A dificuldade para tanto reside na ausência de norma específica para o processo de controle externo, conduzido pelo tribunal de contas - notadamente quanto ao débito, até então considerado imprescritível. Tal lacuna normativa precisa ser preenchida pelos meios próprios de integração do ordenamento, em especial o emprego da analogia, buscando-se a norma mais compatível com a situação em exame.
109. A respeito, sabe-se que há, no ordenamento, regimes diversos de prescrição, que fazem variar o termo inicial, o prazo e as interrupções em função da pretensão em causa. Em algumas situações, como no sistema do Código Civil, o prazo é relativamente elevado (de dez anos, considerando-se o art. 205, de interesse para a discussão) , mas são poucas as causas de interrupção e, ademais, a prescrição se interrompe uma única vez (art. 202) .
110. Em outros regimes, como o da Lei 9.873/1999, o prazo é menor (como regra) , mas há variadas causas de interrupção e elas atuam autonomamente, podendo provocar múltiplas interrupções da prescrição no curso do processo. Ademais, se o fato também constituir crime, o prazo de prescrição deixa de ser o genérico, de cinco anos, e passa a ser o da lei penal (art. 1º, § 2º, da Lei 9.873/1999) , elevando-se significativamente em alguns casos. No peculato, por exemplo, quando há desvio de dinheiro público, a pena máxima de 12 anos (CP, art. 312) faz com que a prescrição somente ocorra em 16 anos (CP, art. 109, II) , prazo significativamente maior que o do Código Civil.
111. Deve-se considerar, todavia, que a fixação de regimes prescricionais diversos é matéria de política legislativa, cabendo ao aplicador da lei observar as balizas adequadas ao caso concreto, sem que possa exercer, na hipótese, mera opção discricionária por um ou outro regime.
112. Assim, a primeira premissa adotada neste exame é o de utilizar o regime mais próximo da situação em causa, aplicando-o de modo integral, ou seja, sem a combinação de leis (termo inicial de uma norma, causas de interrupção de outra, prazo de uma terceira, e assim por diante) . Tal combinação resultaria, na verdade, em um regime originário, cuja definição é de competência exclusiva do legislador positivo.
113. Há muito a doutrina adverte que a junção dos aspectos mais benéficos de leis distintas, para formar um novo regime, não constitui uma forma perfeitamente legítima de integração do ordenamento. Ao criar essa terceira lei, o juiz 'estaria aplicando um texto que, em momento algum, teve vigência' (Eugenio Raul Zaffaroni; José Henrique Pierangeli. Manual de direito penal brasileiro. São Paulo: RT, 2004, p. 220. Vide, também, STF: RE 600.817) .
114. A segunda diretriz a ser observada é a unificação dos critérios para exame da prescrição para ambas as pretensões (punitiva e de ressarcimento) , na atividade de controle externo exercida pelo tribunal de contas.
115. O uso de critérios uniformes para as prescrições que incidem nesta fase do processo se justifica, pois a prescrição seria para o tribunal de contas agir, buscando caracterizar o ilícito, identificar seu autor, dimensionar os efeitos da conduta (notadamente a quantificação do dano, se existente) e impor as consequências legais, independentemente do fato de tais consequências terem natureza punitiva ou ressarcitória.
116. Afinal, o instituto da prescrição busca indicar se ainda é possível ao tribunal de contas exercer a apuração e julgamento dos fatos, o que deve ser decidido levando-se em conta não tanto o desfecho do processo (se haverá imputação de débito ou a aplicação de sanções) , e sim o prazo para que a ação de controle se inicie. É da essência do instituto a finalidade de fixar prazo para a iniciativa da pretensão (a prescrição intercorrente, que incide sobre um processo já validamente iniciado, apenas confirma essa regra geral) , independentemente do eventual desfecho.
117. Ademais, como já demonstrado, a fixação de um prazo prescricional também objetiva não comprometer a possibilidade de defesa pelo demandado. E a defesa, pelo responsável, se dá quanto aos fatos que lhe são atribuídos, independentemente se, após a apuração, as consequências da responsabilidade se situem no âmbito do ressarcimento ou da sanção. É a possibilidade de plena defesa, quanto aos fatos, que o instituto visa resguardar, sendo certo que determinadas sanções, de elevado impacto (como a inabilitação para o exercício de cargo comissionado ou a inidoneidade para participar de licitações) podem ter efeitos até mais gravosos que certas ordens de ressarcimento (de baixa materialidade) .
118. A partir dessas diretrizes - utilizar um só regime, sem combinações de parâmetros extraídos de leis diversas, e aplicá-lo tanto no exame da pretensão punitiva quanto da pretensão de ressarcimento -, cumpre examinar as balizas mais adequadas à atuação do tribunal de contas.
119. Do longo debate já realizado sobre o tema, parece haver relativo consenso de que são duas as opções a considerar, que envolvem regimes já adotados para o exame da prescrição da punição: o sistema do Código Civil, acolhido pelo TCU (Acórdão 1441/2016-TCU-Plenário) , e o regime da Lei 9.873/1999, que tem sido aplicado pelo STF em mandados de segurança impetrados contra decisões do tribunal de contas.
120. Não obstante já haver uma orientação firmada no TCU quanto à prescrição da punição, entende-se que a prescritibilidade do débito representa um novo cenário, que abre a possibilidade de nova reflexão sobre o tema, haja vista a consistência dos argumentos contrários à atual sistemática e as decisões do STF proferidas após a uniformização da jurisprudência pelo TCU, em 2016.
121. Ambos os regimes de prescrição serão analisados na sequência, discutindo-se sua aplicabilidade e indicando-se como se daria a solução do caso concreto, sob as respectivas óticas.
Análise da prescrição segundo os critérios do Acórdão 1441/2016-TCU-Plenário
122. No que se refere à pretensão punitiva, o TCU tem tradicionalmente aplicado os critérios definidos no Acórdão 1441/2016-TCU-Plenário, que, em incidente de uniformização de jurisprudência, orientou-se pela aplicação do Código Civil. Por este acórdão, em linhas gerais, a prescrição subordina-se ao prazo geral de dez anos (CC, art. 205) , contado a partir da data da ocorrência do fato e interrompido pelo ato que ordenar a citação, a audiência ou a oitiva da parte.
123. Entre outras razões que justificaram a adoção desse critério destaca-se a de que o citado dispositivo constitui uma cláusula geral a ser empregada sempre que a pretensão for prescritível, mas a lei não estabelecer um prazo específico, como na hipótese.
124. Aplicando essas balizas ao caso em exame, verifica-se que não ocorreu o lapso temporal de 10 (dez) anos, tendo em vista que o Acórdão 3390/2014-TCU-Segunda Câmara, Rel. Min. Aroldo Cedraz (peça 33) , autorizou a realização das citações de todos os responsáveis (vide itens 43 e 44 do voto condutor do Acórdão 8947/2020-TCU-Segunda Câmara, peça 162) .
125. Assim, considerando a incidência dos critérios do Código Civil (Acórdão 1441/2016-TCU-Plenário) , inocorreu o fenômeno da prescrição para a aplicação de sanção. 
126. Considerando a premissa de que as pretensões punitiva e de ressarcimento se submetem ao mesmo regime, concluir-se-ia que inocorreu o fenômeno da prescrição, seja da condenação ao ressarcimento como também da multa, caso fossem adotados, para ambos os fins, os parâmetros definidos no Acórdão 1441/2016-TCU-Plenário.
A utilização do regime prescricional da Lei 9.873/1999 (MS 32.201) 
127. As discussões levadas a efeito no TC Processo 030.926/2015-7, em que se deu a uniformização da jurisprudência, evidenciam que houve relevantes discussões no TCU acerca do regime prescricional a ser observado quanto à pretensão punitiva.
128. Acerca dessas discussões, vejam-se também, exemplificativamente, as manifestações do Ministério Público junto ao TCU nos processos TC Processo 018.404/2007-9 e TC Processo 020.635/2004-9, assim como a da Consultoria Jurídica no processo TCU/Conjur Processo 017.625/2020-3, todas com substanciosas contribuições para o debate.
129. Na linha dessas manifestações, observa-se que o Poder Judiciário, historicamente, tem demonstrado reservas quanto à adoção de critérios de direito privado, a exemplo dos previstos no Código Civil, para aferir prescrição em relações submetidas ao direito público.
130. Na ausência de norma específica sobre prescrição, o Judiciário, como regra, entende que os prazos prescricionais devem ser buscados em normas de direito público, até mesmo pelo princípio da simetria. Sabe-se que quando a pretensão é exercida pelo particular contra a Fazenda Pública, há uma norma geral que estabelece prazo de 5 anos para tanto (o Decreto 20.910/1932, recepcionado pela Constituição Federal com força de lei ordinária, segundo o qual 'todo e qualquer direito ou ação contra a Fazenda federal, estadual ou municipal, seja qual for a sua natureza, prescrevem em cinco anos contados da data do ato ou fato do qual se originarem') .
131. Pela simetria, na ausência de norma própria, é razoável aplicar o mesmo prazo quando a pretensão se inverte, ou seja, quando for exercida pela Fazenda Pública contra o particular. Das várias decisões nesse sentido, cita-se o pronunciamento do STJ no REsp 1105442/RJ (tema 135 da sistemática de recursos repetitivos) , que adota, na ausência de lei específica, a norma 'relativa à prescrição em casos inversos, isto é, prescrição de ações do administrado contra o Poder Público', que tem no Decreto 20.910/1932 a referência geral de prazo, fixado em cinco anos.
132. Também o ministro Benjamin Zymler, em voto proferido no TC Processo 030.926/2015-7, que tratou da uniformização da jurisprudência, observou que 'as normas de Direito Público adotam, tanto a favor da administração, como contra ela, o prazo prescricional quinquenal' (grifou-se) . Assim, no sistema prescricional a incidência de um mesmo prazo, contra ou a favor, é uma relevante diretriz, traduzida no princípio da simetria, a ser considerada em situações de integração do ordenamento (ou seja, na ausência de definição expressa do legislador em outro sentido) .
133. Ainda nessa linha de compreensão, note-se que o RE 636.886 (tema 899) tratou do ressarcimento em si, embora na fase de execução, estabelecendo um prazo quinquenal para a prescrição. Esse aspecto tem especial relevância ao ser considerada a Súmula 150 do STF, segundo a qual 'prescreve a execução no mesmo prazo de prescrição da ação'.
134. Tal súmula fornece uma segunda diretriz importante para integração do ordenamento, ao introduzir uma outra espécie de simetria, desta feita entre as fases do processo: na ausência de regra legal em contrário, a ação e a execução devem observar os mesmos prazos prescricionais.
135. Logo, até haver norma específica a tratar da prescrição no processo de controle externo (que poderá ser formulada com maior liberdade pelo legislador, comparativamente às limitações próprias da analogia) , a integração do ordenamento deve considerar algumas diretrizes, já referidas, de que: a) a ação e a execução devem observar um mesmo prazo prescricional (embora seja natural que possuam termos iniciais e causas de interrupção apropriados às respectivas fases) , conforme Súmula 150 do STF; b) esse prazo deve atuar contra ou favor do titular da pretensão, ante o princípio da simetria, cabendo unicamente ao legislador positivo estabelecer diferenciações em benefício da Fazenda Pública; c) no que se refere à atuação do controle externo, os critérios devem ser uniformes para a punição e para o ressarcimento, pois significam limites à atividade apuratória do tribunal de contas em si, independentemente do desfecho dessa atuação.
136. Especificamente em casos envolvendo sanções aplicadas pelo TCU, a prescrição foi discutida pelo STF em julgamentos posteriores ao Acórdão 1441/2016-TCU-Plenário. Já há decisões colegiadas de ambas as turmas do STF no sentido de que pretensão punitiva no processo de controle externo é regida pela Lei 9.873/1999 (1ª Turma: MS 32.201, DJe-173, 4/8/2017; 2ª Turma: MS 35.512-AgR, DJe-135, 19/6/2019 e MS 36.067, DJe-234, 28/10/2019) .
137. A matéria foi objeto de minuciosa análise no MS 32.201. Nesse julgamento, após examinar detidamente os fundamentos do Acórdão 1441/2016-TCU-Plenário, que uniformizou a jurisprudência do TCU a respeito, o STF manifestou-se em sentido diverso, retratado na seguinte ementa:
'Direito administrativo. Mandado de segurança. Multas aplicadas pelo TCU. Prescrição da pretensão punitiva. Exame de legalidade. 1. A prescrição da pretensão punitiva do TCU é regulada integralmente pela Lei nº 9.873/1999, seja em razão da interpretação correta e da aplicação direta desta lei, seja por analogia. (...) .' [grifou-se]
138. Nesse precedente, concluiu-se que 'não há nenhuma razão plausível pela qual se deva suprir a alegada omissão [de prazo para a atuação punitiva do TCU] com recurso às normas de direito civil, e não às de direito administrativo'.
139. Entendimento similar já havia sido sustentado também nos debates que deram origem ao Acórdão 1441/2016-TCU-Plenário, mais especificamente no voto do ministro Benjamin Zymler, ao apontar que as relações de direito administrativo são assimétricas, havendo uma tendência dos ordenamentos jurídicos em geral em estabelecer prazos distintos para o Poder Público, não se justificando a importação automática das regras de direito civil:
'Após melhor refletir sobre a matéria, cheguei à conclusão de que o prazo decenal previsto no Código Civil visa regulamentar relações eminentemente privadas. Por consequência, não caberia extrair do art. 205 do Código Civil (...) a moldura jurídica do prazo prescricional do poder-dever de sancionar do TCU. Ou seja, essa solução jurídica residual deveria ser aplicada somente para o direito de ação de relações privadas não estabelecidas no Código Civil ou em lei específica'.
140. Há, em síntese, um conjunto paradigmático de normas que revelam um sistema prescricional próprio das pretensões que envolvem o Poder Público. Após o exame desse vasto conjunto normativo, o STF (notadamente no MS 32.201) considerou inapropriado utilizar a disciplina do Código Civil para reger a prescrição da pretensão punitiva pelo tribunal de contas, no exercício da atividade de controle externo.
141. O critério utilizado pelo STF para esse fim (as regras da Lei 9.873/1999) , no exame da prescrição punitiva, pode ter aplicação mais ampla, para ser utilizado como fonte de integração também no que diz respeito à pretensão reparatória, até que haja a edição de norma específica.
142. Primeiro, porque a Lei 9.873/1999 observa a sistemática geral do conjunto de normas existentes sobre prazos extintivos no âmbito do direito público. Depois, porque o prazo nela fixado é também compatível com as diretrizes de que (1) a ação e a execução prescrevem no mesmo prazo (Súmula 150 do STF) , e o prazo quinquenal foi adotado pelo STF para a execução do acórdão condenatório do TCU (RE 636.886) , e (2) na ausência de norma em contrário, o princípio da simetria orienta que o Poder Público tenha, para agir, o mesmo prazo que a lei estabelece para a pretensão inversa, ou seja, para quando o Estado é demandado, sendo certo que a pretensão de ressarcimento exercida pelo particular contra o Estado observa o prazo quinquenal fixado pelo Decreto 20.910/1932.
143. Além disso, a Lei 9.873/1999 apresenta hipóteses detalhadas quanto aos outros aspectos da regulação da prescrição (termo inicial e causas interruptivas) , em tudo compatíveis com as peculiaridades do processo de controle externo como um todo (e não apenas quando tal processo se destina à aplicação de sanções) .
144. Quanto ao termo inicial, a citada lei prevê o tratamento a ser dado a situações de ilícitos permanentes (como se dá em se tratando de conduta omissiva, cf. MS 32.201) ou continuados (como na reiteração de pagamentos irregulares, por vícios em sucessivas medições de uma mesma obra, por exemplo) .
145. Quanto à interrupção da prescrição, a citada lei contempla uma variedade de causas e a autonomia entre elas, sendo possível a multiplicidade de interrupções. A própria determinação do TCU para que se realize auditoria para averiguar determinado fato interrompe a prescrição, como destacado no julgamento do MS 32.201.
146. Até mesmo quanto ao prazo, a regra geral de cinco anos recebe tratamento diferenciado se a irregularidade configurar conduta tipificada como crime, hipótese em que se aplica o prazo previsto na legislação penal, normalmente mais extenso, como já referido.
147. Assim, até que sobrevenha norma que disponha especificamente a respeito da prescrição para a atuação do tribunal de contas, a adoção do regime previsto na Lei 9.873/1999 apresenta-se como solução adequada, tanto por observar os parâmetros que preponderam no conjunto de normas do direito público, como por ser, também, a norma que já vem sendo utilizada pelo STF para reger a limitação temporal ao poder sancionador do TCU.
Análise da prescrição pelo regime da Lei 9.873/1999 (MS 32.201) 
148. Adotando-se as premissas fixadas na Lei 9.873/1999 ao caso em exame, e mesmo considerando-se o prazo geral, de cinco anos, observa-se que não teria ocorrido a prescrição. Para tanto, é preciso considerar os seguintes parâmetros:
Termo inicial
149. A Lei 9.873/1999, art. 1º, parte final, traz previsão expressa a respeito do início do prazo em se tratando de infração de caráter permanente ou continuado. Nesta hipótese, a prescrição começa a correr não da data de cada fato, e sim 'do dia em que tiver cessado' a permanência ou a continuidade.
150. Portanto, para efeitos da contagem do prazo prescricional, em se tratando de convênio sujeito à prestação de contas firmado com a União, os termos iniciais a serem considerado foram as datas finais de vigência, respectivamente, o dia 1º/10/2006 ('Convênio' 373/2003) e o dia 10/3/2012 ('Convênio' 532/2007) , tendo em vista que as contas de ambos os ajustes não foram prestadas e não havia neles um termo final.  
Prazo
151. A Lei 9.873/1999 apresenta um prazo geral, de cinco anos (art. 1º) , e um prazo especial, previsto no art. 1º, § 2º, a saber: 'quando o fato objeto da ação punitiva da Administração também constituir crime, a prescrição reger-se-á pelo prazo previsto na lei penal'. Considerando que as irregularidades discutidas nesse processo de tomada de contas especial não se relacionam, em princípio, a ocorrência de crimes praticados de forma dolosa, deve incidir o quinquênio previsto no art. 1o da Lei 9.873/99.
Interrupções por atos inequívocos de apuração dos fatos
152. No regime da Lei 9.873/1999, a prescrição se interrompe 'por qualquer ato inequívoco, que importe apuração do fato' (art. 2º, II) . Ocorreram interrupções da prescrição nas seguintes datas:
a) em 26/8/2008, com a prolação do Acórdão 2699/2008-TCU-Primeira Câmara, Rel. então Ministro Guilherme Palmeira, data na qual o Colegiado determinou à Escola Técnica da Universidade Federal do Paraná que apresentasse informações sobre a relação dos cursos realizados em parceria com a Associação dos Massoterapeutas do Brasil (AMB-M) , evidenciando o nome do curso, carga horária, período de realização, receita arrecadada por curso, nome e CPF dos alunos que receberam o certificado de conclusão do curso e determinou a constituição de apartado de TCE (peça 12, p. 41-42 do TC Processo 019.514/2005-9) ;
b) em 28/9/2010, com a prolação do Acórdão 5594/2010-TCU-Segunda Câmara, Rel. Ministro Aroldo Cedraz, data na qual o Colegiado determinou a constituição de processo apartado de representação com vistas a apurar as irregularidades nos 'Convênios' celebrados com a Associação de Massoterapeutas do Brasil - AMBM e autorizou a realização de diligências à UFPR para apurar os fatos (peça 6 do TC Processo 029.472/2010-5) ;
c) em 5/3/2013, com a prolação do Acórdão 736/2013-TCU-Segunda Câmara, Rel. Ministro Aroldo Cedraz, data na qual o Colegiado determinou a constituição de processo apartado de representação com vistas a apurar as irregularidades nos 'Convênios' celebrados com a Associação de Massoterapeutas do Brasil - AMBM (peça 1) ;
d) em 15/7/2014, com a prolação do Acórdão 3390/2014-TCU-Segunda Câmara, Rel. Ministro Aroldo Cedraz, data na qual o Colegiado determinou a conversão do TC Processo 009.368/2013-2 em tomada de contas especial, bem como autorizou a realização das pertinentes citações (peça 33) ;
e) em 16/2/2018, com a instrução da então Secex/PR (peça 153) 
Interrupções pela citação do responsável
153. A prescrição também é interrompida 'pela notificação ou citação do indiciado ou acusado, inclusive por meio de edital', nos termos do art. 2º, I, da Lei 9.873/1999. E, no regime dessa lei, a interrupção se dá pela citação propriamente dita, e não pelo despacho que a ordena. Com esse fundamento, ocorreram interrupções em abril de 2015, conforme entrega dos avisos de recebimento nos domicílios dos responsáveis (peças 57 a 63, 67, 69) , em maio de 2015 (peças 107, 111, 120-121, 130-134) , em 23/9/2015, com a proposta de citação da AMB-M por edital (peça 144) e, por fim, em 28/9/2015, com a citação editalícia (peça 147) .
Interrupção pela decisão condenatória recorrível
154. Por fim, a prescrição também se interrompe 'pela decisão condenatória recorrível' (art. 2º, III, da Lei 9.873/1999) . Com esse fundamento, houve a interrupção em 1°/9/2020, data da sessão em que foi proferido o acórdão condenatório (peça 161) .
Da prescrição intercorrente
155. Nos termos do art. 1º, § 1º, da Lei 9.873/1999, opera-se a prescrição intercorrente se o processo ficar paralisado por mais de três anos, aguardando 'julgamento ou despacho'. Note-se que há uma correlação entre essa hipótese e as causas de interrupção da prescrição do art. 2º. Com efeito, uma vez interrompida a prescrição por alguma das hipóteses do art. 2º, o processo não pode ficar inativo, sem qualquer inovação processual relevante, por mais de três anos.
156. Trata-se de prazo específico, não se aplicando nem o prazo geral de cinco anos nem o prazo especial, da lei penal (§ 2º) . A finalidade da prescrição intercorrente, com seu prazo próprio, é a de assegurar a eficiência e celeridade nas apurações administrativas. Seria contrário a essa finalidade a paralisação injustificada do processo por período maior que o triênio estabelecido para a hipótese.
157. A extrapolação do prazo de três anos, sem inovação relevante no processo, pode configurar negligência. Por isso, além de se operar a prescrição, deve-se promover a 'apuração da responsabilidade funcional decorrente da paralisação, se for o caso'.
158. Em muitas situações o exame da prescrição intercorrente pode ficar prejudicado nos processos já em tramitação no TCU. Como a ação de ressarcimento era considerada imprescritível, as peças que compõem a tomada de contas especial, elencadas no art. 10 da Instrução Normativa- TCU 71/2012, não contemplam informações pormenorizadas quanto ao andamento do processo na fase interna, o que pode prejudicar a análise de eventual paralisação por mais de três anos.
159. Assim, caso o tribunal venha a adotar a sistemática da Lei 9.873/1999 para aferir a prescrição, convém avaliar, oportunamente, a possibilidade de ajustes na IN-TCU 71/2012, para que as tomadas de contas especiais encaminhadas ao tribunal contemplem informações sobre as interrupções ocorridas na fase interna do procedimento (como, por exemplo, declaração do órgão instaurador da TCE, de que o processo não ficou paralisado por mais de três anos, na forma do art. 1º, § 1º, da citada lei) .
160. Especificamente quanto a esta TCE, as próprias causas de interrupção elencadas acima permitem evidenciar que o processo não ficou parado por mais de 3 (três) anos, não havendo que se falar em ocorrência de prescrição intercorrente prevista na Lei 9.873/99.
Conclusão
161. Observa-se, pelos eventos indicados, a inocorrência de curso de prazo suficiente para se reconhecer a prescrição, tomando-se por referência a Lei 9.873/1999, tida pelo STF como norma regente da prescrição da pretensão punitiva pelo TCU.
162. Partindo-se da premissa de que a pretensão reparatória segue as mesmas balizas da pretensão punitiva, enquanto não houver norma específica a respeito, a demonstração de que não se operou a prescrição punitiva impõe a conclusão da inocorrência da prescrição para a pretensão reparatória.
 Da análise da ausência de processo licitatório para a contratação da AMBM (peça 184, pp. 12-14; peça 224, pp. 24-26 e peça 286, p. 13) 
163. Carlos Augusto Moreira Júnior alega que 'não houve violação ao dever de licitar porque a parceria firmada entre UFPR, FUNPAR e AMB-M poderia ser celebrada sob a forma de convênio' e que esse 'instrumento, à época, poderia ser celebrado com entidades do terceiro setor sem finalidade lucrativa para a consecução de objetivos convergentes' (peça 184, p. 12) , nos termos do art. 116 da Lei 8.666/1993 e do art. 1-B, caput e parágrafo único, da Lei 8.958/1994.
164. Assevera que 'a previsão no convênio de recebimento de recursos pela AMB-M não significa que seu objetivo da instituição era o lucro, e que não convergia com o objetivo do Poder Público' e que 'a previsão de atividades de apoio administrativo atribuídas à AMB-M também não descaracteriza a convergência com os objetivos da Funpar e UFPR', pois que 'tais atividades poderiam ser contratadas mediante convênio e sem prévia realização de licitação, pois assim expressamente autoriza o art. 1°-B da Lei n° 8.958/94' (p. 14) .
165. Por sua vez, Ivo Brand, Lúcia Regina Assumpção Montanhini, Paulo Afonso Bracarense Costa e Hélio Hipólito Simiema aduzem que 'a indicação da AMBM para participar do Convênio no 372/03 deu-se por iniciativa exclusiva da ETUFPR. Ou seja, não caberia à Funpar que, na forma da lei, foi chamada pela UFPR para atuar naquele Convênio, responder pelo critério adotado pela Universidade para chamamento do outro ente que atuaria na execução de objeto de interesse da UFPR' (peça 224, p. 24) .
166. Informam que 'a AMBM, como expresso no seu estatuto social, é uma entidade que congrega profissionais de massoterapia. (peça 10, fls. 27-32) e com competência para contribuir com os poderes públicos visando aprimoramento da prática de massoterapia (art. 2º., c do estatuto social) e na promoção de cursos e eventos de interesse da classe de massoterapeutas (art. 2º., d do estatuto social) ' e que 'a formalização mediante convenio encontrava evidente reciprocidade entre os interesses da UFPR e da AMBM vez que se buscava a oferta de cursos de massoterapia' (p. 25) . Enfim, concluem que o 'Convênio firmado com a AMBM, portanto, atendeu aos requisitos da coexistência de interesse recíproco EXPRESSOS no item 68 do Relatório' (p. 26) .
167. Alípio Santos Leal aduz (peça 286, p. 13) que:
'Não houve contratação da AMBM. 
Não é admissível que a instrução faça referência a ausência de licitação para a celebração de tendo em vista que tal exigência não se aplica ao caso. 
De outra feita, não se pode admitir que o instrutor desconheça a matéria fica evidente que sua intenção fere o princípio da boa-fé. 
Em seu voto o Relator confunde a AMB, uma associação de classe sem fins lucrativos com empresa contratada pela Funpar (itens 21 e 23) .'
 Análise 
168. Primeiramente, faz-se oportuno transcrever excerto do relatório (peça 163) que antecede ao Acórdão 8947/2020-TCU-Segunda Câmara (peça 161) a fim de subsidiar a análise da questão relacionada à ausência de processo licitatório para a contratação da Associação dos Massoterapeutas do Brasil Massagistas - AMB-M para desempenhar atividades relacionadas com a execução do 'Convênio' 373/2003. Eis o excerto que interessa para o deslinde da questão:
'Análise da alegação de mérito - Não realização de processo licitatório
62. Portanto, a defesa entende que se trata aqui de caso de 'dispensa de licitação', uma vez que a entidade teria 'natureza filantrópica'.
63. Contudo tal linha de defesa não encontra respaldo na legislação aplicável, já que nenhum dos incisos do art. 24 da Lei 8.666/1993 autoriza a dispensa de licitação pelo simples fato de a entidade contratada ter finalidade filantrópica.
64. É fato incontroverso nos autos que a contratação da AMBM não foi precedida de processo licitatório. Embora o ajuste em tela ('Convênio' 373/2003, de 1º/10/2003) tenha sido formalizado como 'convênio', trata-se, na verdade, de relação tipicamente contratual.  
65. Para esclarecer esse ponto, será preciso recordar os termos do Decreto 93.872/1986:
'Art. 48. Os serviços de interesse recíproco dos órgãos e entidades de administração federal e de outras entidades públicas ou organizações particulares, poderão ser executados sob regime de mútua cooperação, mediante convênio, acordo ou ajuste. (revogado pelo Decreto 6.170/2007) 
§ 1º Quando os participantes tenham interesses diversos e opostos, isto é, quando se desejar, de um lado, o objeto do acordo ou ajuste, e de outro lado a contraprestação correspondente, ou seja, o preço, o acordo ou ajuste constitui contrato. (renumerado pelo Decreto 97.916/1988) ' (negritei) 
66. Portanto, de acordo com a legislação vigente à época da celebração do ajuste, era de fato possível a celebração de convênio entre órgãos e entidades de administração federal e organizações particulares. Porém, somente se houvesse 'interesse recíproco' na execução do respectivo objeto.
67. Cabe, então, esclarecer que sentido exatamente devemos atribuir às expressões 'interesse recíproco' e 'interesses opostos'.
Requisitos para Caracterização de Interesse Recíproco
68.  De acordo com a farta jurisprudência consolidada desta Corte de Contas, o interesse recíproco ocorre na presença simultânea dos seguintes requisitos:
a) a atividade núcleo da avença (objeto principal do ajuste) deve estar identificada com os objetivos institucionais comuns aos partícipes, isto é, com a missão institucional dos convenentes;
b) execução direta, pelo convenente, da atividade núcleo do ajuste;
c) ausência de ganho patrimonial por parte do convenente.
 (...) 
74.  Demonstrados os requisitos para caracterização de 'interesse recíproco' e de 'interesses opostos', passo a examinar a natureza do objeto do ajuste celebrado com a AMBM.
Real Natureza do 'Convênio' 373/2003
75. A cláusula 4ª do 'Convênio' 373/2003 (transcrita acima) atribuiu à UFPR a responsabilidade de fornecer recursos materiais e instalações necessárias à realização do curso; executar a coordenação didático-pedagógica do curso; nomear o coordenador didático responsável pelo planejamento e execução didático-pedagógica do curso; alocar o corpo docente e administrativo necessário para a execução do curso; selecionar os candidatos e providenciar a matrícula dos mesmos; adotar as medidas necessárias à implantação do curso; e emitir os certificados de conclusão do curso.
76. Ao mesmo tempo, a cláusula 3ª do ajuste (também transcrita acima) incumbiu a AMBM de arrecadar os recursos provenientes da cobrança de taxa de inscrição e mensalidades; assumir a administração financeira do curso; efetuar todos os pagamentos necessários as atividades didáticas do curso; repassar à Funpar o valor correspondente a 50% da receita líquida. 
77. Portanto, a leitura atenta das atribuições da UFPR e da AMBM não permite extrair a existência de interesse recíproco que autorizasse os partícipes a celebrar convênio, sobretudo porque a própria natureza dos serviços prestados pela AMBM não passou de meras atividades de apoio administrativo, as quais são tipicamente confiadas à fundação de apoio da Universidade. Não há, portanto, nenhuma justificativa minimamente plausível para a presença da AMBM no projeto.
78.  Posto isso e considerando o papel desempenhado pela Universidade e pela AMBM na execução do ajuste, nos termos das cláusulas 3ª e 4ª, concluo que, na verdade, ambas agiram como se fossem partes em um contrato administrativo, na qualidade de tomador e prestador de serviços, respectivamente.
79. Cabe ressaltar que, dadas as peculiaridades do presente caso, a ausência de previsão expressa de contrapartida financeira para a AMBM no termo de 'Convênio' 373/2003 não afasta o entendimento de que se tratava de relação contratual. Ao contrário reforça tal conclusão, pois, ao que tudo indica, os recursos arrecadados e geridos pela AMBM foram por ela embolsados a título de remuneração dos serviços prestados. Daí possivelmente a sua reiterada recusa em prestar contas da destinação dada a esses dinheiros.
80. Nesse caso, a prestação de serviços pela AMBM e a correspondente contraprestação pecuniária pela UFPR - consubstanciada na autorização para arrecadar e gerir recursos financeiros oriundos da cobrança de taxas de matrículas e mensalidades, sem que se exigisse prestação de contas correspondentes - configurou a oposição de interesses das partes, que demonstra a real natureza contratual do ajuste.
 (...)   
82. Fica, portanto, demonstrada a dispensa indevida de licitação e a inadequada escolha do instrumento de 'convênio' para formalização do ajuste, na medida em que não havia coincidência de interesses que pudessem justificar a celebração de convênio. Em vez disso, o que se viu foi o interesse financeiro da AMBM em executar os serviços.
83. Na mesma linha também é o entendimento da Consultoria e Procuradoria Jurídica da UFPR, conforme parecer da Procuradora Federal Cynthia Maria Greca Schaffer, de 5/11/2003 (peça 104, pp. 64-65) , que concluiu igualmente pela natureza contratual do ajuste, a saber:
'O ajuste, embora sob a veste do convênio, estaria embutindo, na verdade, um contrato de prestação de serviços a ser firmado entre a Associação dos Massoterapeutas e a UFPR. A Escola Técnica é um setor da UFPR e não tem competência para firmar qualquer ajuste, além do mais a figura de interveniente é incompatível com as obrigações assumidas, devendo a UFPR figurar como contratada.
À Funpar caberá apoiar a UFPR na forma determinada pela Lei 8958/94 ou seja através de sua contratação para prestação de serviços, mediante dispensa de licitação, visando apoio ao desenvolvimento de projetos científicos e outros. Na verdade, o objeto do acordo é a contratação da UFPR para ministrar curso à determinada categoria, durante período determinado e mediante pagamento.'
 (negritei) 
84. Registro ainda que a presente irregularidade é agravada pelo fato de que a UFPR detinha, à época dos fatos, estrutura própria que lhe permitia realizar integralmente, por seus próprios meios, a gestão financeira do curso, ainda que com auxílio da sua fundação de apoio.  Por isso mesmo, não havia nenhuma necessidade nem tampouco fundamentação jurídica para a participação da AMBM, quer fosse formalizada mediante termo de convênio (já que não estão presentes nenhum dos três requisitos para caracterização de interesse recíproco, como demonstrado acima) , quer fosse formalizada mediante termo de contrato (posto que as atribuições a ela conferidas confundem-se com as atribuições típicas das fundações de apoio da Universidade) . Portanto, em qualquer caso, a participação da AMBM na realização do curso seria injustificável e flagrantemente ilegal.
85. Em vista do exposto, proponho a rejeição da alegação de defesa.'
169.  Como se vê, a então Secretaria do TCU no Estado do Paraná analisou detalhadamente a questão e concluiu que houve dispensa indevida de licitação e a inadequada escolha do instrumento de convênio para formalização do ajuste, tendo em vista que não havia interesses recíprocos que pudessem justificar a sua celebração. Esse entendimento foi acolhido tanto pelo Ministro-Relator João Augusto Ribeiro Nardes como por seus pares.
170. Pois bem. Segundo Marçal Justen Filho, 'no chamado convênio administrativo, a avença é instrumento de realização de um determinado e específico objetivo, em que os interesses não se contrapõem - ainda que haja prestações específicas e individualizadas, a cargo de cada partícipe. No convênio, a assunção de deveres destina-se a regular a atividade harmônica de sujeitos integrantes da Administração Pública, que buscam a realização imediata de um mesmo e idêntico interesse público' (JUSTEN FILHO, Marçal. Comentários à Lei de Licitações e Contratos Administrativos. Revista dos Tribunais, 18ª ed., 2019, p. 1613, grifos acrescidos) .  
171. No 'Convênio' 373/2003, celebrado entre a AMB-M e a Funpar, com a interveniência da ETUFPR, a Fundação tinha uma única obrigação, qual seja: manter conta corrente especificamente para receber da AMBM '50% (cinquenta por cento) da receita líquida, ou seja do que restar após, apuradas mensalmente, as receitas e as despesas do Curso, demonstradas em planilha e balancete devidamente aprovadas e atestadas pelas convenentes, por meio de seus colaboradores' (vide itens 5.1 c/c 3.6 do 'convênio') . Como, efetivamente, não houve o repasse desses 50%, os recursos arrecadados e geridos pela AMBM foram por ela embolsados a título de remuneração dos serviços prestados.
172. Pelo acima exposto, observa-se que houve vício na celebração do 'Convênio' 373/2003, seja porque não houve manifestação prévia da Procuradoria Jurídica da UFPR, como rezava o art. 4º da IN 01/1997 da STN, seja porque o ajuste era incompatível com os dispositivos da Lei 8.666/1993 e da referida instrução normativa, conforme deixou bem claro o órgão jurídico da UFPR no parecer exarado em 5/11/2003 (peça 104, pp. 64-65) . Não é à-toa que a UPFR, a Funpar e a AMB-M tentaram dar uma nova roupagem ao ajuste com a celebração do 1º termo aditivo em 4/8/2004 (peça 26, pp. 61-63) , substituindo a ETUFPR, que era um setor da UFPR e não tinha competência para firmar qualquer ajuste, pela Universidade. Ou seja, o 'Convênio' 373/2003 celebrado entre a Associação dos Massoterapeutas do Brasil Massagistas - AMB-M e a Funpar tinha natureza contratual e não de convênio, razão pela qual era obrigatório o processo de licitação.
 Da análise da omissão do ex-reitor Carlos Augusto quanto ao dever de administrar as finanças e o patrimônio da universidade, com violação ao princípio da universalidade e unidade de tesouraria (peça 184, pp. 15-17) e da análise do dever do ex-Diretor da ETUFPR e dos ex-Diretores da Funpar em denunciar aos órgãos de controle a inobservância pelo reitor da UFPR do dever de administrar as finanças e o patrimônio da Universidade (peças 164, pp. 8-9, e 224, pp. 27-28, 286, pp. 13-14) 
173. Carlos Augusto Moreira Júnior alega que 'não há o que se falar em violação ao princípio da universalidade e unidade de tesouraria no âmbito da gestão universitária, principalmente quando se trata da realização de convênios com fundações de apoio permitidas por lei a gerir recursos em benefício da Universidade, como é o caso da Funpar' (peça 184, p. 16) , com respaldo no art. 3º, § 1º, da Lei 8.958/1994, a qual também autorizou as Organizações Sociais a gerir os recursos quando celebrarem convênio com a respectiva fundação de apoio, nos termos do art. 1ºB-caput. 
174. Assevera que este Tribunal 'equivoca-se ao acusar o recorrente de indevidamente conferir poderes à Funpar de gerir recursos, e ao acusar a Funpar de indevidamente conferir tais poderes à IMB-M, pois essa competência decorre diretamente de disposição legal' e que 'resta demonstrada a inocorrência de omissão do recorrente quanto ao dever de administrar as finanças da UFPR, uma vez que o art. 30, § 1°, e o art. 1°-B, caput, da Lei n° 8.958/94 autorizam que a gestão financeira de recursos relacionados a projetos desenvolvidos conjuntamente com fundações de apoio não seja necessariamente feita pela instituição de ensino superior federal' (p. 17) .
175. Pedro José Steiner transcreve (peça 164, p. 8) excerto das suas alegações de defesa (peça 106, pp. 15-16) e diz que 'a comunicação realizada pelo Recorrente à Pró-Reitoria de Planejamento Orçamento e Finanças - PROCLAN/CRI, unidade da UFPR responsável por convênios, ensejou, mais tarde, a formulação do 1º Termo Aditivo visando a convalidação de irregularidades presentes no convênio original' (p. 9) .
176. Assim, entende que 'não há que se falar em omissão ante o dever de denunciar eventuais ilegalidades/irregularidades na execução do convênio analisado, posto que o mesmo foi submetido à análise jurídica da CPJ, por três procuradores distintos, e que nenhum deles suscitou nenhuma questão de ilegalidade com referência à forma de gestão administrativa e assim tem-se demonstrada a improcedência da imputação à FUNPAR, ou a seus ex-dirigentes, devendo ser provido o recurso neste ponto' (p. 9) . 
177. Ivo Brand, Lúcia Regina Assumpção Montanhini, Paulo Afonso Bracarense Costa e Hélio Hipólito Simiema aduzem que 'o entendimento que a gestão e recursos pelas Fundações de Apoio afronta ao Princípio da Universalidade e da Unidade de Tesouraria é resquício da incipiente legislação que disciplinava a relação entre as Universidades e suas fundações de apoio até 2010' (peça 224, p. 27) .
178. Sustentam que, 'desde a publicação da Medida Provisória 495/2010, o art. 1º da Lei 8958/94 expressa formalmente que as Instituições Federais de Ensino Superior - IFES podem celebrar convênios e contratar as fundações de apoio, nos termos do inciso XIII do art. 24 da Lei 8.666/93, inclusive para a gestão administrativa e financeira necessária à execução dos projetos de interesse das universidades' (p. 27) .
179. Alegam que o Decreto 8240/2014 ampliou 'as possibilidades de gestão financeira dos projetos da universidade prevendo a partição de receitas e despesas entre os entes envolvidos em projetos das Universidades' (p. 27) e asseveram que 'à luz da recomendação expressa no item 1.5.3 do Acórdão 2554/2010-TCU-Plenário, a participação da Funpar nos termos expressos nos Convênios 373/03 e 532/2007 encontrava amparo na Lei 8958/94 e decretos regulamentadores' (p. 28) . 
180. Alípio Santos Leal aduz que o ajuste previu que, por ocasião do encerramento, o resultado líquido, se houvesse, seria partilhado em 50% para a UFPR e 50% para a AMB. Assim, entende que não pode exigir o montante estimado pela SECEX-PR dos supostos responsáveis. Ademais, assevera que 'a unidade de tesouraria estava assegurada a partir de eventual recolhimento que não ocorreu por omissão da Funpar e das unidades pertinentes da UFPR, a quem competia exigir a prestação de contas e os recolhimentos pertinentes à conta única se houvessem, o que não restou provado autos' (peça 286, p. 14) . 
 Análise 
181. O ex-reitor Carlos Augusto Moreira Júnior foi citado em decorrência da omissão no dever de 'administrar as finanças e o patrimônio da Universidade, de competência exclusiva do reitor que não poderia ser delegada a terceiros, quer à Funpar, quer à AMBM, nos termos do art. 30, inciso XV, e art. 68 do Estatuto da UFPR, e haja vista o Princípio da Universalidade e da Unidade de Tesouraria, inscrito nos arts. 2º, 3º, 4º e 56 da Lei 4.320/1964, arts. 1º e 2º do Decreto 93.872/1986 e art. 1º da Medida Provisória 2.170-36, de 23/8/2001' (peça 49, p.1, item 3, 'b') .
182. Inicialmente, trago à baila excerto do relatório (peça 163, p. 17) que analisou a omissão do reitor em administrar o patrimônio e as finanças da Universidade a fim de subsidiar a análise. Eis o excerto:
'88. A seu turno, o Estatuto da UFPR (fonte: http://www.ufpr.br/soc/pdf/Estatuto_UFPR.pdf) dispõe expressamente sobre a responsabilidade do reitor no que concerne à administração das finanças da Universidade: 
Art. 30. Compete ao Reitor: 
 (...) 
XV- administrar as finanças da Universidade; 
 (...) 
Art. 68. O patrimônio da Universidade será administrado pelo Reitor, com observância das prescrições legais e regulamentares aplicáveis a cada caso. 
 (...) 
Art. 75. É vedada a retenção de renda, para qualquer aplicação, a qualquer título, por parte das unidades universitárias e órgãos suplementares, devendo o produto de toda a arrecadação ser recolhido ao órgão central da tesouraria e escriturado na receita da Universidade.' (negritei) 
183. Pois bem. Este Tribunal entende que as instituições federais de ensino superior (IFES) devem observar o princípio da unidade de caixa, abstendo-se de celebrar contratos ou convênios com fundações de apoio que estabeleçam o procedimento de transferir à fundação a arrecadação de recursos provenientes de prestação de serviços a terceiros, conforme entendimento contido no Acórdão 330/2009-TCU-Plenário, Rel. Ministro Aroldo Cedraz.
184. Ademais, o Plenário deste Tribunal já decidiu que todos os recursos auferidos por fundação de apoio decorrentes da prestação de serviços a clientes externos com a utilização de instalações do Poder Público, inclusive a remuneração a ela devida, devem ser recolhidos à conta única do Tesouro Nacional  (v.g. Acórdão 3132/2014-TCU-Plenário, Rel. Ministro Augusto Sherman Cavalcanti) e que os recursos arrecadados de terceiros (taxas de matrícula, de inscrição ou mensalidades de cursos de especialização e extensão universitárias) por fundação de apoio de entidade federal de ensino superior (IFES) não lhes pertencem originariamente, mas à IFES a cujo projeto aquela entidade apoia. Devem, portanto, ser recolhidos à Conta Única do Tesouro Nacional (v.g. Acórdão 289/2007-TCU-Plenário, Rel. então Ministro Guilherme Palmeira) .
185. Assim, os valores arrecadados dos alunos matriculados nos cursos, estimados em R$ 43.200,00 ('Convênio' 373/2003) e R$ 72.000,00 ('Convênio' 572/2007) , deveriam ter ingressado nos cofres da UFPR, em face do disposto nos arts. 30, inciso XV, e art. 68 do Estatuto da UFPR, e, também, em virtude do Princípio da Universalidade e da Unidade de Tesouraria, inscrito nos arts. 2º, 3º, 4º e 56 da Lei 4.320/1964, arts. 1º e 2º do Decreto 93.872/1986 e art. 1º da Medida Provisória 2.170-36, de 23/8/2001.
186. Assim, o ex-reitor Carlos Augusto Moreira Júnior foi omisso ao permitir que os R$ 115.200,00 arrecadados com os 'Convênios' 373/2003 e 532/2007 não fossem recolhidos à conta única da UFPF, em afronta ao art. 56 da Lei 4.320/1964, que reza que 'O recolhimento de todas as receitas far-se-á em estrita observância ao princípio de unidade de tesouraria'. 
187. Por sua vez, Pedro José Steiner, Ivo Brand, Lúcia Regina Assumpção Montanhini, Paulo Afonso Bracarense Costa e Hélio Hipólito Simiema e Alípio Santos Leal Neto foram citados pela 'omissão ante o dever de denunciar aos órgãos de controle a inobservância pelo reitor da UFPR do dever de administrar as finanças e o patrimônio da Universidade' (vide peças 51 a 56, grifos acrescidos) . O cerne da questão é saber se eles tinham o dever de denunciar o ex-reitor aos órgãos de controle. 
188. O ex-reitor tinha o dever de administrar as finanças e o patrimônio da Universidade, de competência exclusiva do reitor que não poderia ser delegada a terceiros, quer à Funpar, quer à AMB-M, nos termos do art. 30, inciso XV, e art. 68 do Estatuto da UFPR. 
189. O Sr. Alípio Santos Leal Neto representou a ETUFPR e os Srs. Pedro José Steiner, Ivo Brand, Lúcia Regina Assumpção Montanhini, Paulo Afonso Bracarense Costa e Hélio Hipólito Simiema e Alípio Santos Leal Neto representaram à Funpar nos 'Convênios' 373/2003 e 572/2007 e participaram desses ajustes que permitiram que a AMB-M arrecadasse os recursos provenientes da taxa de inscrição e das mensalidades dos alunos, com nítida violação ao princípio da unidade de tesouraria. Ou seja, esses ajustes é que respaldaram a inobservância pelo reitor da UFPR do dever de administrar as finanças e o patrimônio da Universidade. Nesse sentido, se eles participaram da irregularidade, logicamente, não vejo lógica em responsabilizá-los por se omitirem de denunciar aos órgãos de controle. 
190. Assim sendo, entende-se que a irregularidade 'Omissão ante o dever de denunciar aos órgãos de controle a inobservância pelo reitor da UFPR do dever de administrar as finanças e o patrimônio da Universidade', constante nos ofícios de citação dos responsáveis (item 3, 'b' das peças 51 a 56) , deve ser afastada. Não obstante, tal fato não tem o condão de afastar as responsabilidades dos ex-gestores da Funpar em relação aos débitos que lhes foram atribuídos, tendo em vista que permanecem as outras irregularidades constantes nas suas respectivas citações. Em relação ao Sr. Alípio Santos Leal Neto, que representou a ETUFPR, será proposto afastar a sua responsabilidade.  
 Dá análise da omissão quanto ao dever de exigir prestação de contas, ao dever de instaurar a TCE e quanto ao dever de vigilância (peças 164, pp. 8-11, 184, pp. 17-21, 286, p. 14) 
191. Carlos Augusto Moreira Júnior alega que 'que havia outros órgãos, entidades e agentes públicos responsáveis pela celebração e execução do convênio, de modo que não cabia a ele a fiscalização direta da execução do convênio. Assim, não haveria o que se falar em omissão quanto ao dever de prestação de contas.' (peça 184, p. 17) . 
192. Nesse sentido, diz que a ETUFPR, órgão da universidade distinto da Reitoria e dotado de autonomia, o Coordenador dos Convênios, no caso o Prof. Neilor Vanderlei Kleinubing, que não fora nomeado por ele, e a Funpar, que não presta contas diretamente ao Reitor da UFPR, é que teriam responsabilidade pela celebração e execução do convênio, bem como para exigir a prestação de contas.
193. Considera que 'a responsabilidade pela execução e fiscalização dos serviços de ensino técnico foram validamente desconcentradas'; argumenta que é 'absolutamente impossível que o ex-Reitor acompanhasse a execução de TODOS os contratos firmados pela autarquia' e questiona 'Como é possível imputar a uma pessoa a responsabilidade pela fiscalização direta de tantas avenças? E avenças firmadas não apenas pela UFPR, mas também por outro ente - a Funpar?' (p. 19) .  
194. Alega que a impossibilidade de concentração na figura do Reitor por todas as responsabilidades referentes a cada um dos contratos firmados pela UFPR e a consequente necessidade de desconcentração das atribuições de fiscalização.
195.  Aduz, então, com fulcro nos arts. 12, § 1º, e 28 do Decreto 9.830/2019, que 'NÃO é possível afirmar que o recorrente agiu com 'elevado grau de negligência, imprudência ou imperícia', ou que foram praticadas irregularidades que poderiam ser percebidas 'por pessoa com diligência abaixo do normal' ou 'com nível de atenção aquém do ordinário' ou, ainda, que seja decorrente de 'grave inobservância de dever de cuidado' (p. 20) .
196. Pedro José Steiner Neto transcreve (peça 164, p. 8) itens 60 a 62 das suas alegações de defesa (peça 106) e reitera que a 'comunicação realizada pelo Recorrente à Pró-Reitoria de Planejamento Orçamento e Finanças - PROCLAN/CRI, unidade da UFPR responsável por convênios, ensejou, mais tarde, a formulação do 1º Termo Aditivo visando a convalidação de irregularidades presentes no convênio original' (peça 164, p. 9) .
197. Ademais, aduz que 'não há que se falar em omissão ante o dever de denunciar eventuais ilegalidades/irregularidades na execução do convênio analisado, posto que o mesmo foi submetido à análise jurídica da CPJ, por três procuradores distintos, e que nenhum deles suscitou nenhuma questão de ilegalidade com referência à forma de gestão administrativa' (p. 9) . 
198. Alípio Santos Leal Neto alega que 'a UFPR tem em sua estrutura uma auditoria interna a quem compete a fiscalização das atividades da UFPR e a tomada de providências relativas a possíveis irregularidades' e que 'não tinha competência para instaurar a tomada de contas especial' (peça 286, p. 14) . Quanto ao dever de vigilância, diz que o 'o objetivo do convênio foi cumprido sem prejuízo algum para a UFPR' e que 'a ETUFPR foi responsável apenas pela execução didático-pedagógica do convênio e a UFPR a responsável pelo Convênio' (p. 14) . 
Análise 
199. O ex-reitor foi citado em decorrência da omissão ante o dever de exigir que a Funpar e a AMB-M demonstrassem controle mínimo das receitas auferidas e despesas realizadas e prestassem contas parciais e final dos recursos arrecadados e geridos; omissão no dever de instaurar a TCE e omissão no dever de exercer vigilância sobre todos os órgãos, atos e serviços da IFES, conforme art. 30, inciso IX, do Estatuto da UFPR.' (vide peça 49, item 3, alíneas 'c', 'd' e 'e') .
200. O 'Convênio' 373/2003 foi firmado em 1º/10/2003 por Ivo Brand, Diretor Superintendente da Funpar, por Pedro José Steiner Neto, Diretor de Programas da Funpar, Alípio Santos Leal Neto, Diretor da Escola Técnica da UFPR e pelo representante legal da AMBM para 'a viabilização do Curso Técnico de Massoterapia com duração de no mínimo 1.200 horas' (cláusula 1ª) , e vigorou no período de 1º/10/2003 a 1º/10/2006. Observa-se, então, que o ajuste original, que não teve a URFR como signatária, fora celebrado dentro do período de gestão do Sr. Carlos. 
201. Ademais, em 4/8/2004, o ex-reitor Carlos Augusto firmou o 1º Termo Aditivo de retificação de algumas cláusulas do 'Convênio' 373/2003 UFPR-Funpar-AMBM para incluir a UFPR como signatária do ajuste (peça 26, pp. 61-63) . Nesse aditivo, diversas cláusulas do ajuste foram alteradas para incluir a UFPR em substituição à ETUFPR. Ademais, as cláusulas 3.6 e 3.7 passaram a ter as seguintes redações:
'3.6 Efetuar a prestação de contas mensal incluindo as receitas e despesas do curso, demonstradas em planilha e balancete devidamente aprovadas e testadas pelas convenentes, por meio de seus colaboradores. (grifos acrescidos) .
3.7 Eventuais saldos do presente convênio deverão ser repassados para a UFPR em conta vinculada à ETUFPR.'
202.  Como se vê, a partir do 1º termo aditivo celebrado em 4/8/2004, a UFPR assumiu as obrigações da ETUFPR dispostas no 'Convênio' 373/2003.
203. Desta feita, não é cabível a alegação do ex-reitor de que a atividade de fiscalização do ajuste não seria de competência da UFPR, pois que a AMB-M deveria efetuar a prestação de contas mensal incluindo as receitas e despesas do curso, a qual deveria ser aprovada pela UFPR, nos termos da Cláusula 3.6 do 'Convênio' 373/2003.   
204. Já o 'Convênio' 532/2007 foi celebrado em 10/3/2007 pelo Reitor da UFPR, Carlos Augusto Moreira Júnior, pelo Diretor Superintendente da Funpar, Paulo Afonso Bracarense Costa, e por Hélio Hipólito Simiema, Diretor de Programas da Funpar, com objetivo de obter apoio da 'Funpar para a realização de curso de Complementação em Massoterapia, promovido pela Escola Técnica da UFPR' (peça 26, p. 31) e vigorou no período de 10/3/2007 a 10/3/2012.  
205. Em relação ao referido ajuste, destaco que, por meio da cláusula 6.1, a Funpar foi autorizada a arrecadar recursos destinados à execução dos cursos; a cláusula 4ª do ajuste encarregou a UFPR de fazer a supervisão e controle técnico e administrativo e o item 3.8 da cláusula 3ª do convênio estabeleceu que a Funpar deveria 'submeter-se ao controle finalístico e de gestão por parte da UFPR'.
206. Como o Sr. Carlos Augusto exerceu o cargo de reitor entre 29/4/2002 e 3/6/2008 (vide peça 299) , poderia e deveria ter exigido as prestações de contas parciais do Convênio 532/2007.
207.  Assim, conclui-se que o ex-Reitor foi omisso quanto ao dever de exigir prestação de contas parcial e total do Convênio' 373/2003, bem como foi omisso em exigir as prestações de contas parciais do 'Convênio' 532/2007. 
208.  Para auxiliar a análise do dever de vigilância do ex-reitor, transcrevo excerto da instrução da então Secex-PR acolhida pelo Ministro João Augusto Ribeiro Nardes no relatório (peça 163, pp. 20-21) que antecede o decisum, verbis:
'103.  O reitor da UFPR deixou de exercer o dever de vigilância sobre a execução do 'Convênio' 373/2003 e do Convênio 532/2007. 
104.  Faltou ainda ao dever de vigilância tolerando que a Funpar transferisse à AMBM, por meio do 'Convênio' 373/2003, a responsabilidade pela arrecadação e gestão dos recursos provenientes das cobranças de taxas de matrículas e mensalidades, possibilitando, assim, que as irregularidades se materializassem e perdurassem durante todo o período de vigência do ajuste, ou seja, de 1º/10/2003 a 1º/10/2006. 
105.   O Estatuto da UFPR (fonte: http://www.ufpr.br/soc/pdf/Estatuto_UFPR.pdf) dispõe acerca do poder de vigilância do reitor, nos seguintes termos:  
Art. 30. Compete ao Reitor:  
 (...)  
IX - exercer o poder de vigilância sobre todos os órgãos, atos e serviços da Universidade, submetendo-os à apreciação dos órgãos superiores quando for o caso;  
 (...)  
XVI- desempenhar outras atribuições não especificadas neste Estatuto, que estejam compreendidas na área de coordenação, fiscalização e superintendência das atividades universitárias; (negritei) 
106.  Por sua vez, o Regimento da UFPR, dispõe que: 
Art. 185. São deveres dos membros da comunidade universitária: 
I- comunicar à autoridade administrativa as irregularidades de que tiver ciência; 
II- representar contra ilegalidade, omissão ou abusos; 
 (...) 
108.  Vale ressaltar que, independentemente de disposição estatutária ou regimental, o gestor público está obrigado a observar o dever de vigilância, em virtude do que dispõe a legislação federal específica e ainda da jurisprudência desta Corte de Contas, a saber:  
 (...) 
110.  Vale lembrar que o Acórdão 1436/2006-TCU-Plenário, esclarece que há duas hipóteses em que se caracteriza a culpa por omissão do dever de supervisão, quais sejam:  
2. Atribui-se a culpa in vigilando do Ordenador de Despesa quando o mesmo delega funções que lhe são exclusivas sem exercer a devida fiscalização sobre a atuação do seu delegado;  
3. Atribui-se a culpa in vigilando dos responsáveis por funções fiscalizatórias pelos débitos correlacionados a falta ou deficiência do competente controle.'
209. Pelas razões acima expostas, observa-se que o reitor violou o art. 30, inciso IX, do Regimento da UFPR, o qual estatui que ao reitor compete 'exercer o poder de vigilância sobre todos os órgãos, atos e serviços da Universidade', quando permitiu que a Funpar transferisse à AMBM, por meio do 'Convênio' 373/2003, a responsabilidade pela arrecadação e gestão dos recursos provenientes das cobranças de taxas de matrículas e mensalidades. 
210. Ademais, o ex-reitor da UFPR deixou de providenciar a instauração da TCE diante da não prestação de contas, por parte da AMBM como também da própria Funpar, dos recursos geridos no 'Convênio' 373/2003 e no 'Convênio' 532/2007.
211. Assim, permanece a responsabilidade de Carlos Augusto Moreira Júnior pela omissão no dever de exigir prestação de contas, do dever de instaurar a TCE e no dever de vigilância.
212. Pedro José Steiner Neto, ex-Diretor de Programas da Funpar, alega (vide itens 193 e 194) que encaminhou ofício à unidade responsável por convênios (Pró-Reitoria de Planejamento Orçamento e Finanças - PROCLAN/CRI) , em 19/10/2003, para fins de publicação resumida do 'Convênio' 373/2004 no Diário Oficial da União (D.O.U) , e que não haveria que se falar em omissão ante o dever de denunciar eventuais irregularidades na execução do ajuste.
213. Pois bem. Não encontramos nos autos o referido Ofício enviado pelo Pedro José Steiner Neto. No entanto, considero tal fato não impede a conclusão de que o responsável encaminhou os autos do processo para manifestação da Coordenadora de Relações Institucionais e da Pró-Reitoria de Planejamento, Orçamento e Finanças, conforme ato administrativo praticado pelos mesmos em 20/10/2003 (peça 26, p. 14) . 
214. No entanto, conforme o próprio responsável reconhece, o que houve foi um mero ato de encaminhamento dos autos para publicação do extrato resumido do ajuste para que o 'Convênio' 373/2003 pudesse ter eficácia, nos termos do disposto no caput do art. 17 da então vigente Instrução Normativa STN 1, de 1997. Assim, a mera remessa dos autos para a publicação do extrato resumido do termo de convênio no D.O.U não o isenta das irregularidades. 
215. Ademais, ressalto que não se pode acolher o argumento de que o Ofício encaminhado por ele à Pró-Reitoria de Planejamento, Orçamento e Finanças teria ensejado a formulação do 1º termo aditivo. Na verdade, o ato administrativo que foi a causa da celebração daquele foi o parecer da Procuradora Federal junto a UFPR, de 5/11/2003, cujo teor, no que interessa, transcrevo abaixo:
'Os convênios estão submetidos à disciplina da Lei 8666/93 e da Instrução Normativa nº 01/97-STN, no entanto o presente ajuste na forma como se apresenta é incompatível com tais dispositivos legais.
Inicialmente cabe observar que o artigo 4° da IN 01/97 determina que a apreciação do processo pelo órgão jurídico seja prévia a celebração do convênio, a fim de sanar as eventuais irregularidades. No entanto tal determinação não foi atendida, tendo sido o convênio enviado após sua assinatura.
Embora a manifestação do órgão jurídico contenha enunciado opinativo, quando previsto em lei e não observado, poderá ensejar a nulidade do ato final.
O ajuste, embora sob a veste do convênio, estaria embutindo, na verdade, um contrato de prestação de serviços a ser firmado entre a Associação dos Massoterapeutas e a UFPR. A Escola Técnica é um setor da UFPR e não tem competência para firmar qualquer ajuste, além do mais a figura de interveniente é incompatível com as obrigações assumidas, devendo a UFPR figurar como contratada.
 (...) 
Assim, entendo que todos os atos praticados sejam revistos e retificados, rescindindo-se o acordo já firmado, para após celebrar instrumento compatível com o objeto a ser executado.' 
216. Por sua vez, Alípio Santos Leal Neto, ex-Diretor da Escola Técnica da UFPR, aduz que não teria competência para instaurar TCE e que não haveria que se falar em inobservância no dever de vigilância, tendo em vista que o convênio foi devidamente executado (vide item 195 desta instrução) .
217. Conforme já disposto no corpo desta instrução, não se pode acolher o argumento de que o 'Convênio' foi devidamente executado. O fato é que o ajuste tinha a natureza contratual e não convenial; os valores arrecadados não foram recolhidos à conta da UFPR e não houve a prestação de contas dos recursos dos 'Convênios' 373/2003 e 532/2007. 
218. Entretanto, acolhe-se o argumento do ex-Diretor da Escola Técnica da UFPR de que não detinha competência para instaurar a TCE. É que ele não figurava como autoridade superior apta a instaurar processo de TCE, encargo que recairia, em princípio, sobre o (s) então reitor (es) da UFPR no período de 2006 a 2012.
219. Ademais, ao ex-Diretor da Escola Técnica da UFPR, não se pode imputar o dever de exigir prestação de contas e o dever de exercer vigilância, tendo em vista que só competia àquela a execução didático-pedagógica, conforme o disposto na Cláusula Quarta - Das Obrigações da ETUFPR - do ajuste original (peça 26, p. 59) . Reitero que as responsabilidades da ETUFPR se limitavam à execução do convênio, tendo assinado a pactuação, em 1º/10/2003, na qualidade de mera 'interveniência assistência' (peça 26, p. 58) . Porém, com o 1º termo aditivo celebrado em 4/8/2004, as atribuições da Escola Técnica previstas no ajuste original foram transferidas para a UFPR. 
 Da análise do dolo ou erro grosseiro na conduta (art. 28 da LINDB, peça 184, pp. 20-21) 
220.  Carlos Augusto Moreira Júnior alega que 'não se pode cogitar responsabilização com fundamento em culpa in vigilando à luz da legislação vigente' e que o 'agente público pode ser responsabilizado apenas em caso de dolo ou erro grosseiro' (peça 184, p. 20) , nos termos do art. 28 da LINDB.
221. Assevera que 'segundo a jurisprudência do TCU, o erro grosseiro consiste é 'aquele que pode ser percebido por pessoa com diligência abaixo do normal ou que pode ser evitado por pessoa com nível de atenção aquém do ordinário, decorrente de grave inobservância de dever de cuidado' (Acórdão 4447/2020-TCU-Segunda Câmara' (p. 20) . 
222.  Aduz, então, com fulcro nos arts. 12, § 1º, e 28 do Decreto 9.830/2019, que 'NÃO é possível afirmar que o recorrente agiu com 'elevado grau de negligência, imprudência ou imperícia', ou que foram praticadas irregularidades que poderiam ser percebidas 'por pessoa com diligência abaixo do normal' ou 'com nível de atenção aquém do ordinário' ou, ainda, que seja decorrente de 'grave inobservância de dever de cuidado' (p. 20) .
223. Enfim, diz que está sendo penalizado apenas porque ocupava o cargo de Reitor da UFPR e requer, com fulcro no art. 22, 1º, da LINDB, que sejam consideradas as circunstâncias práticas que condicionam as ações de um reitor da UFPR, quais sejam: desenvolve diversas e complexas atividades de ensino, extensão e pesquisa; está presente em diversas localidades do Paraná; e tem um dos maiores orçamentos do Estado do Paraná. 
 Análise 
224. Cabe, ainda, analisar o argumento do ex-Reitor de que não agiu com dolo e de que não restou caracterizado erro grosseiro.  
225. No exame da culpabilidade, deve-se considerar (e o Tribunal considerou) as inovações trazidas ao ordenamento jurídico por meio da Lei 13.655, de 25 de abril de 2018, que deu novos contornos ao Decreto-Lei 4.657, de 1942 (Lei de Introdução às normas do Direito Brasileiro) . 
226. Sabe-se que, na aplicação de sanções, o TCU deve levar em conta a natureza e a gravidade da infração, os danos que delas provieram para a Administração Pública, as circunstâncias agravantes ou atenuantes e os antecedentes do agente, nos termos do art. 22, § 2º, do Decreto-lei 4.657, de 1942. Desta feita, transcreve-se excerto do voto condutor do Acórdão 2463/2019-TCU-Segunda Câmara, relator Ministro Bruno Dantas, verbis:
'29. Entendo que a punição no caso em relevo foi desproporcional à natureza e à gravidade das infrações, às suas consequências econômicas para a Administração, bem como às circunstâncias que envolviam os agentes.
30. O art. 22, § 2º, da Lei de Introdução às Normas do Direito Brasileiro (LINDB) assim dispõe:
'Art. 22. Na interpretação de normas sobre gestão pública, serão considerados os obstáculos e as dificuldades reais do gestor e as exigências das políticas públicas a seu cargo, sem prejuízo dos direitos dos administrados.
 (...) 
§ 2º Na aplicação de sanções, serão consideradas a natureza e a gravidade da infração cometida, os danos que dela provierem para a Administração Pública, as circunstâncias agravantes ou atenuantes e os antecedentes do agente.''
227. Não se pode desconsiderar que o objeto do ajuste deveria ser construído de acordo com o Plano de Trabalho, o qual era parte integrante do ajuste (peça 1, p. 150, Cláusula Primeira - Objeto) . 
228. Ademais, faz-se mister elucidar o conceito de 'erro grosseiro', para fins de responsabilização do agente público. Para tal, apresenta-se abaixo o conteúdo do art. 28 da Lei de Introdução às Normas do Direito Brasileiro - LINDB (Decreto-lei 4.657, de 1942) , com a redação dada pela Lei 13.655, de 25 de abril de 2018, verbis: 
'Art. 28.  O agente público responderá pessoalmente por suas decisões ou opiniões técnicas em caso de dolo ou erro grosseiro  (grifos acrescidos) .'
229. Como se vê, a LINDB é cristalina e estatui que o agente público responderá (e não poderá responder) pessoalmente por erro grosseiro. Todavia, não o conceituou. 
230. O Decreto 9.830, de 10 de junho de 2019, por meio do § 1º do art. 12, é que trouxe o conceito de erro grosseiro. Eis o teor do dispositivo que regulamentou o disposto nos arts. 20 ao 30 da LINDB:
'Responsabilização na hipótese de dolo ou erro grosseiro
Art. 12. O agente público somente poderá ser responsabilizado por suas decisões ou opiniões técnicas se agir ou se omitir com dolo, direto ou eventual, ou cometer erro grosseiro, no desempenho de suas funções.
§ 1º Considera-se erro grosseiro aquele manifesto, evidente e inescusável praticado com culpa grave, caracterizado por ação ou omissão com elevado grau de negligência, imprudência ou imperícia.
§ 2º Não será configurado dolo ou erro grosseiro do agente público se não restar comprovada, nos autos do processo de responsabilização, situação ou circunstância fática capaz de caracterizar o dolo ou o erro grosseiro.
§ 3º O mero nexo de causalidade entre a conduta e o resultado danoso não implica responsabilização, exceto se comprovado o dolo ou o erro grosseiro do agente público.
§ 4º A complexidade da matéria e das atribuições exercidas pelo agente público serão consideradas em eventual responsabilização do agente público.
§ 5º O montante do dano ao erário, ainda que expressivo, não poderá, por si só, ser elemento para caracterizar o erro grosseiro ou o dolo.
§ 6º A responsabilização pela opinião técnica não se estende de forma automática ao decisor que a adotou como fundamento de decidir e somente se configurará se estiverem presentes elementos suficientes para o decisor aferir o dolo ou o erro grosseiro da opinião técnica ou se houver conluio entre os agentes.
§ 7º No exercício do poder hierárquico, só responderá por culpa in vigilando aquele cuja omissão caracterizar erro grosseiro ou dolo.
§ 8º O disposto neste artigo não exime o agente público de atuar de forma diligente e eficiente no cumprimento dos seus deveres constitucionais e legais.'
231. Por fim, transcreve-se excerto do voto, proferido pelo Exmo. Ministro Benjamin Zymler, condutor do Acórdão 4771/2019-TCU-Primeira Câmara, verbis:
'67. Diante da gravidade da conduta e da culpabilidade dos responsáveis, conforme análise a seguir, julgo necessário, ainda, aplicar-lhes individualmente a multa do art. 57 da Lei nº 8.443/1992.
68. Inicialmente, cabe destacar que as novas disposições da Lei de Introdução às Normas do Direito Brasileiro (LINDB) introduzidas pela Lei 13.655/2018 trouxeram novas balizas à atividade de aplicação de sanções administrativas e de correção de atos irregulares, inclusive na esfera controladora.
69. Segundo os arts. 22 e 28 da LINB, recém introduzidos pela referida norma:
'Art. 22. Na interpretação de normas sobre gestão pública, serão considerados os obstáculos e as dificuldades reais do gestor e as exigências das políticas públicas a seu cargo, sem prejuízo dos direitos dos administrados.
§ 1º Em decisão sobre regularidade de conduta ou validade de ato, contrato, ajuste, processo ou norma administrativa, serão consideradas as circunstâncias práticas que houverem imposto, limitado ou condicionado a ação do agente.
§ 2º Na aplicação de sanções, serão consideradas a natureza e a gravidade da infração cometida, os danos que dela provierem para a administração pública, as circunstâncias agravantes ou atenuantes e os antecedentes do agente.
 (...) 
§ 3º As sanções aplicadas ao agente serão levadas em conta na dosimetria das demais sanções de mesma natureza e relativas ao mesmo fato.
 (...) 
Art. 28. O agente público responderá pessoalmente por suas decisões ou opiniões técnicas em caso de dolo ou erro grosseiro.' (grifos acrescidos) .
70.  Conforme expus no voto condutor do Acórdão 2391/2018-TCU-Plenário, o erro grosseiro, para fins de responsabilização no âmbito desta Corte de Contas, é o que decorre de uma grave inobservância de um dever de cuidado, isto é, que foi praticado com culpa grave.
71.  A propósito do tema, esse entendimento foi adotado no Decreto 9.830, de 10 de junho de 2019, que regulamentou os novos artigos da LINDB, cujo art. 12, § 1º, dispôs o seguinte: 'considera-se erro grosseiro aquele manifesto, evidente e inescusável praticado com culpa grave, caracterizado por ação ou omissão com elevado grau de negligência, imprudência ou imperícia'.
72.  Sem avançar em eventual discussão a respeito da aplicabilidade da norma infralegal à esfera controladora, o fato é que parece haver uma convergência na doutrina e na aplicação prática da nova lei, no sentido de que o parâmetro de responsabilização na esfera sancionadora é a culpa grave.'
232. Como se vê, o Tribunal tem entendido que erro grosseiro é aquele praticado com culpa grave. 
233. No caso concreto, entendo que o conjunto de irregularidades atribuídas ao ex-reitor, composta de não realização de processo licitatório para a contratação da AMB-M, ofensa ao princípio da unidade de tesouraria, não prestação de contas dos valores arrecadados pela referida entidade privada, não instauração de tomada de contas especial pela UFPR e por sua escola técnica diante da não prestação de contas por parte da Funpar e da AMB-M e omissão no dever de vigilância, se amolda perfeitamente ao conceito de culpa grave, tendo ele atuado com diligência abaixo do normal. 
234. Por fim, trago à baila excerto do voto proferido pelo Ministro Vital do Rêgo, condutor do Acórdão 11289/2021-TCU-Primeira Câmara, verbis:
'29. Especificamente quanto à possível aplicação do artigo 28 da LINDB (Lei 13.655/2018) , esclareça-se que o dispositivo não alcança as questões discutidas nestes autos, por se tratar expressamente de condenação em débito. Ou seja, o conceito de gradação da culpa revela-se inadequado quando se trata do dever de reparar ou indenizar por danos causados ao erário, consoante já decidiu este Tribunal em vários julgados.
30. Nesse sentido, relembro que a interpretação do aludido art. 28 não atinge os requisitos necessários à responsabilidade financeira pelo débito - o dever de indenizar os prejuízos ao erário permanece sujeito à comprovação de dolo ou culpa  (Acórdão 2391/2018-TCU-Plenário e 5.547/2019-TCU-1ª Câmara) .'
235. Como se vê, a não comprovação da boa e regular aplicação de recursos federais em face da omissão no dever de prestar contas constitui grave inobservância do dever de cuidado no trato com a coisa pública, revelando a existência de culpa grave, uma vez que se distancia do que seria esperado de um administrador minimamente diligente, o que caracteriza erro grosseiro a que alude o art. 28 do Decreto-lei 4.657/1942 (Lei de Introdução às Normas do Direito Brasileiro) , incluído pela Lei 13.655/2018, nos termos do precedente supramencionado e nos Acórdãos 5547/2019 e 5879/2021, ambos da 1ª Câmara e sob a relatoria do Ministro Benjamin Zymler.
 Da análise da execução do contrato, da estimativa do débito, da responsabilidade dos gestores em relação ao débito e da alegação de enriquecimento ilícito do Estado (peças 163, pp. 9-12; 184, pp. 29-31; 224, pp. 7-10 e 28-29 e peça 286, pp. 14-20) 
236.   Carlos Augusto Moreira Júnior alega que:
' (i) o suposto dano aventado é inexistente, uma vez que todos os serviços contratados foram prestados pela AMB-M, e a remuneração da associação se deu com recursos privados, e não públicos; (ii) não havia previsão contratual de repasses à UFPR; (iii) a condenação ao ressarcimento de valores que jamais saíram dos cofres públicos, e que foram utilizados para custear serviços efetivamente prestados, configura enriquecimento sem causa do Estado, vedado pelo art. 884 do Código' (peça 184, p. 24) .
237. Transcreve (p. 24) ementa de Acórdão proferido pela Primeira Turma do Superior Tribunal de Justiça (STJ) no bojo do  AgInt no RESP 1451163/PR, Rel. Ministro Sérgio Kukina, julgado em 5/6/2018, para sustentar a alegação de que é incabível a condenação de valores quando o respectivo serviço foi efetivamente prestado.
238. Ivo Brand, Lúcia Regina Assumpção Montanhini, Paulo Afonso Bracarense Costa e Hélio Hipólito Simiema aduzem que o débito foi calculado com base em estimativas subjetivas, violando assim os princípios da segurança jurídica e da legalidade. Ademais, sustentam que não houve a 'motivação nos elementos de convicção existentes nos autos', fato este que 'viola o art. 20 da Lei nº 13.655, de 2018 e os incisos IX e X, do art. 93 da Constituição Federal' (peça 286, p. 8) .   
239. Afirmam que o Superior Tribunal de Justiça entende que 'o ato administrativo que nega, limita ou afeta direitos ou interesses do administrado deve indicar, de forma explícita, clara e congruente, os motivos de fato e de direito em que está fundado' (STJ. REsp. nº 1.228.511, rel. Min. Herman Benjamin, DJe 18-2-2011) e concluem que 'A mera estimativa de débito, com base em informações incompletas, inconclusivas, não satisfaz aos princípios da motivação e da razoabilidade' (p. 8) .
240. Trazem a doutrina de Carlos de Araújo Cintra e Diógenes Gasparini acerca da motivação dos atos administrativos (p. 8-9) .
241. Pedro José Steiner Neto, Diretor de Programas da Funpar no período de 14/4/2003 a 25/6/2006, aduz que 'com o advento do 1º TA, firmado em 04/08/2004, o próprio acórdão reconheceu que a Funpar deixou de estar incumbida de examinar as prestações de contas da AMBM, bem como de prestar contas, uma vez que não mais deveria receber repasses, não havendo que se falar em 'omissão do dever de prestar contas'' (peça 164, p. 10, grifos no original) .
242. Transcreve item 3.7 do 'Convênio' 373/2003, incluído quando da celebração do 1º termo aditivo (peça 26, p. 61-63) , itens 226 a 229 do relatório (peça 163, p. 36) que antecede ao decisum, e alega que sua responsabilidade, quando muito, deve ser limitada ao período em que efetivamente ocupou o cargo de Diretor de Programas da Funpar, bem como ao lapso temporal (01/10/2003 a 04/08/2004) no qual a Funpar tinha o dever de prestar contas. 
243. Alípio Santos Leal Neto alega que exerceu o cargo de Diretor da Escola Técnica da UFPR até 7/1/2009, data na qual foi nomeado Reitor do Instituto Federal do Paraná (IFPR) ; cargo que ocupou até 1º/1/2011 (vide peça 286, p. 15) .
244. Diz que que 'o citado convênio foi inviabilizado antes do termo final, ou seja, em função da transferência do coordenador da ETUFPR para o Setor do Litoral da UFPR e da criação do Instituto Federal do Paraná, ambas as situações ocorridas no ano de 2008' (peça 286, p. 15) e entende que não se pode atribuir-lhe débito após a data de 7/1/2009.  
245. Ademais, assevera sobre a vedação ao enriquecimento ilícito da Administração (p. 16) , sobre a impossibilidade de dano presumido acarretar a penalidade de ressarcimento (p. 17-18) , questiona o item 22 do voto condutor do Acórdão 8947/2020-TCU-Segunda Câmara e impugna o cálculo do débito (p. 19-21) . 
 Análise 
246. O débito apurado nos autos diz respeito à contratação da Associação dos Massoterapeutas do Brasil/Massagistas - AMBM, por meio dos 'Convênios' 373/2003 (no valor de R$ 43.200,00) e 532/2007 (R$ 72.000,00) , para prestar serviços relacionados, respectivamente, com os cursos 'Técnico em Massoterapia' e 'Complementação em Massoterapia', realizados pela Escola Técnica da Universidade Federal do Paraná - ETUFPR, com apoio da sua fundação de apoio, a Funpar.
247. Não se discute se houve ou não a plena realização dos cursos. Os débitos têm fundamento na ausência de prestação de contas dos recursos arrecadados pela AMB-M e pela Funpar, ('Convênios' 373/2003 e 532/2007, respectivamente) , os quais deveriam ser transferidos para os cofres da UFPR em virtude do princípio da unidade da tesouraria. Logo, se não houve prestação de contas desses recursos, não há que se falar em boa e regular aplicação dos mesmos e enriquecimento ilícito da Administração Pública.  
248. Após essa breve digressão, cabe a analisar a responsabilidade dos gestores em relação a cada um desses ajustes.
249. O 'Convênio' 373/2003, que vigorou por 36 (trinta e seis) meses no período de 1º/10/2003 a 1°/10/2006, teve com responsáveis solidários Carlos Augusto Moreira Júnior; Alípio Santos Leal Neto; Ivo Brand; Pedro José Steiner Neto; Lúcia Regina Assumpção Montanhini e Associação dos Massoterapeutas do Brasil Massagistas - AMBM, sendo o débito de R$ 43.200,00 (valor histórico) foi determinado por estimativa, com base no art. 210, § 1º, inciso II, do RI/TCU (vide itens 71 a 79 da peça 29 da Representação - TC Processo 009.368/2013-2 - apensada aos presentes autos) .
250. O fato é que a Cláusula Quarta - Das obrigações da ETUFPR do 'Convênio' 373/2003 atribuiu à ETUFPR as obrigações de 'fornecimento de recursos materiais e instalações necessárias à realização do curso', à 'execução da coordenação didático-pedagógica do curso', a indicação do coordenador didático responsável pela elaboração e execução didático-pedagógico do Curso', à alocação do 'corpo docente e administrativo previsto no projeto do curso', à 'seleção dos candidatos e a matrícula dos mesmos', à promoção das 'medidas necessárias à implantação do curso' e a emissão dos certificados' (vide peça 26, p. 59) . Enfim, pode-se dizer que o curso seria realizado com os recursos materiais, humanos e físicos da ETUFPR. Todas essas obrigações da ETUFPR foram transferidas à UFPR, por meio do 1º termo aditivo (peça 26, p. 62) .
251.  Por outro lado, quase todas as obrigações da AMB-M estavam relacionadas ao aspecto financeiro; basicamente, arrecadação dos recursos e pagamentos das despesas, conforme clásulas 3.1, 3.4, 3.5 e 3.6 do ajuste original. Outras obrigações residuais eram o apoio promocional (vide item 3.2 do ajuste) e o acompanhamento do 'desenvolvimento do curso, assegurando o alcance dos seus objetivos' (vide item 3.6 do ajuste) . Em relação a essa última, entendo que colide com as atribuições da ETUFPR (UFPR) , que era a responsável pela coordenação didática-pedagógica do curso 'Técnico em Massoterapia', o qual fora realizado em suas dependências. Indaga-se como a AMB-M iria acompanhar o desenvolvimento de um curso que não fora realizado por ela, tampouco em suas dependências?
252. Os Srs. Ivo Brand, Pedro José Steiner e Alípio Santos Leal Neto foram os signatários, juntamente com o representante da AMB-M, do 'Convênio' 373/2003 (peça 26, p. 60) , ao passo que o ex-Reitor Carlos Augusto Moreira Júnior celebrou, em 4/8/2004, o 1º termo aditivo que incluiu a UFPR em substituição à ETUFPR (peça 26, p. 60) .
253. Pois bem. Se por um lado, Ivo Brand, Pedro José Steiner e Alípio Santos Leal Neto celebraram um ajuste ilegal, que tinha natureza contratual e não convenial, com autorização de captação e gestão de recursos pela AMB-M com nítida violação ao princípio da unidade da tesouraria; por outro lado, tem que se reconhecer que Alípio Santos Leal Neto, então diretor da ETUFPR, não geriu os recursos e não era responsável direto para a prestação de contas dos recursos em discussão, porque a partir da celebração do 1º termo aditivo, em 4/8/2004, as atribuições daquela foram encampadas pela UFPR. Nesse sentido, entendo que Alípio Santos Leal Neto não figurava como autoridade superior apta a instaurar processo de TCE, razão pela qual não deve responder pelo débito apurado no 'Convênio' 373/2003, tampouco no 532/2007.
254. Por sua vez, em relação aos então gestores da Funpar, constato que somente Pedro José Steiner celebrou o 1º termo aditivo, tendo em vista que Ivo Brand já tinha sido substituído pela Sra. Lúcia Regina Assumpção Montanhini no cargo de Diretora Superintendente da referida Fundação (peça 26, p. 63) . 
255. Entendo que os dirigentes da Funpar merecem ser corresponsabilizados por terem delegado ilegalmente, quando da celebração do ajuste inicial, à AMB-M poder para gerir recursos públicos provenientes da cobranças de taxas de inscrição e mensalidades, atribuição exclusiva do reitor da UFPR, assumindo, desse modo, o risco de serem responsabilizados solidariamente pelas irregularidades praticadas pela AMB-M; por não terem denunciado à Administração da UFPR e/ou aos órgãos de controle a omissão da AMB-M quanto ao dever de prestar contas e por não terem exigido o repasse dos recursos, conforme previsão constante no item 3.6 do ajuste (vide também item 5.1 do 'Convênio' 373/2003, peça 26, p. 59) . 
256. No que concerne à responsabilização do ex-Reitor, ressalto que sua culpabilidade já fora analisada em tópicos anteriores.
257.  O 'Convênio' 532/2007, que vigorou por 60 (sessenta e seis) meses no período de 10/3/2007 a 10/3/2012, teve como responsáveis solidários Carlos Augusto Moreira Júnior, Alípio Santos Leal Neto, Paulo Afonso Bracarense Costa, então Diretor Superintendente da Funpar; e Hélio Hipólito Simiema, então Diretor de Programas da Funpar, sendo o débito de R$ 72.000,00 (valor histórico) foi determinado por estimativa, com base no art. 210, § 1º, inciso II, do RI/TCU (vide itens 71 a 79 da peça 29 da Representação - TC Processo 009.368/2013-2 - apensada aos presentes autos) .
258. O ajuste, celebrado em 10/3/2007, teve com objetivo de obter apoio da 'Funpar para a realização de curso de Complementação em Massoterapia, promovido pela Escola Técnica da UFPR' (peça 26, p. 31) .
259.  A cláusula 6ª (peça 26, p. 33) autorizou a Funpar a arrecadar recursos para execução dos cursos, nos seguintes termos:
'6.1 Para a execução das atividades previstas neste instrumento, os recursos serão provenientes de captação pela Funpar junto à comunidade e aplicados de acordo com o cronograma de desembolso previsto no Plano de Trabalho.'
260.  Além disso, a Fundação também foi autorizada a gerir esses recursos, conforme disposto na cláusula 3ª (peça 26, p. 32) , a seguir:
'3.4 Processar os pagamentos diversos e aquisições de equipamentos e materiais, de serviços de terceiros, aquisição de passagens e pagamentos de diárias, conceder bolsas de ensino e de pesquisa, remunerar professores ministrantes, necessários à execução do curso, mediante solicitação expressa em documentação específica e de acordo com o projeto.
3.5 Repassar à UFPR, através da Escola Técnica, todo o saldo de recursos financeiros, obtido em decorrência da execução do presente convênio, porventura existente ao seu encerramento.
 (...) 
3.7 Adotar os procedimentos estabelecidos na Lei n° 8.666/93 e suas alterações na execução das despesas com recursos recebidos.'
261.  A cláusula 4ª (peça 26, pp. 32-33) encarregou a UFPR de fazer a supervisão e controle técnico e administrativo do ajuste, como se segue:
'4.2 Designar um Coordenador geral do Curso e opcionalmente um vice-coordenador, responsáveis pela supervisão, pelo controle técnico e administrativo do presente Convênio, através da Escola Técnica da UFPR.'
262.  A cláusula 7ª (peça 27, p. 33) dispôs que o convênio teria uma vigência de 60 meses contados a partir de sua assinatura.
263.  O item 3.8 da cláusula 3ª do convênio estabeleceu que a Funpar deveria 'submeter-se ao controle finalístico e de gestão por parte da UFPR' (p. 33) .
264. Por outro lado, a AMB-M não fez parte, formalmente, desse ajuste, razão pela qual não foi atribuido qualquer responsabilidade a ela em relação ao 'Convênio' 532/2007 (vide item 9.2.2 do decisum - peça 161, p. 2) . 
265. Conforme já mencionado quando do exame do 'Convênio' 373/2003, tem que se reconhecer que o Alípio Santos Leal Neto, então diretor da ETUFPR, não geriu os recursos; não foi o responsável direto para a prestação de contas dos recursos do 'Convênio' 532/2007 e não figurava como autoridade superior apta a instaurar processo de TCE, razão pela qual não deve responder pelo débito apurado no 'Convênio' 532/2007, sobretudo porque não fez parte desse ajuste. 
266. Por outro lado, Paulo Afonso Bracarense Costa e Hélio Hipólito Simiema celebraram, na qualidade de Diretor Superintendente e Diretor de Programas da Funpar, juntamente com o ex-reitor Carlos Augusto, o 'Convênio' 532/2007, que tinha natureza contratual e não convenial, no qual a Funpar ficou autorizada a captar e gerir os recursos do ajuste. Por tal razão e pelo fato de terem geridos recursos públicos sem a devida prestação de contas, devem permanecer responsáveis pelo débito de R$ 72.000,00.
267. No que concerne a metodologia de quantificação do débito, destaco que a instrução da unidade técnica de origem (peça 29) propôs que o débito fosse determinado por estimativa, com base no art. 210, § 1º, inciso II, do RI/TCU, e que o Ministro-Relator João Augusto Ribeiro Nardes entendeu que 'a estimativa utilizada pela SEC-PR foi correta, em concordância com os pareceres uniformes da unidade técnica e do MP/TCU, conforme consta do subitem 13 do parecer desse nobre parquet, transcrito acima' (vide item 42 do voto condutor do decisum - peça 162, p. 8) .
268. Cabe ressaltar que o Supremo Tribunal Federal (STF) , no bojo do MS 31.046 AgR /DF, deixou assente a validade da metodologia de apuração de débito por estimativa, conforme voto condutor da Ministra Cármen Lúcia abaixo transcrito:
'3.  O Agravante argumenta que este Supremo Tribunal não seria 'chamado a decidir, (...) sobre a exatidão  dos  valores  apurados  pela  autoridade coatora  [mas  sim]  se  a  apuração  alcançada  pela  autoridade  impetrada  resultou de  estimativa  feita  por  meios  confiáveis,  como  exige   [o  art.  210, § 1º, do Regimento do Tribunal de Contas da União]' (fl.  2 da petição  de  agravo regimental) . 4. Conforme salientado na decisão agravada, o art. 210, § 1º, do Regimento Interno do Tribunal de Contas da União garante ao devedor apenas que a estimativa dos valores a serem restituídos ao erário não deve exceder o real valor devido. 4. Conforme salientado na decisão agravada, o art. 210, § 1º, do Regimento Interno do Tribunal de Contas da União garante ao devedor apenas que a estimativa dos valores  a  serem  restituídos  ao  erário  não deve  exceder  o  real  valor  devido.'
269. Assim sendo, o quantum foi devidamente estimado, tendo em vista que o débito foi estimado a partir de informações trazidas pelos gestores e o então reitor da UFPR (vide itens 191 e 193 do relatório que antecede ao decisum - peça 163, p. 31) e em consonância com o entendimento deste Tribunal de que a dificuldade de quantificação do dano não inviabiliza seu cálculo, que pode ser feito por estimativa (v.g Acórdão 538/2010-TCU-Plenário, Rel. Ministro Aroldo Cedraz, e Acórdão 1386/2010-TCU-Plenário, Rel. Ministro João Augusto Ribeiro Nardes) .   
270. O Acórdão proferido pela Primeira Turma do Superior Tribunal de Justiça (STJ) , no bojo do  AgInt no RESP 1451163/PR, Rel. Ministro Sérgio Kukina, não tem o condão de afastar o entendimento deste Tribunal acerca do dano ao erário. No bojo de ação de improbidade administrativa, o STJ, em síntese, ressaltou que 'o pedido de ressarcimento ao erário reclama a comprovação de lesão efetiva ao patrimônio público, não sendo possível caracterizar o dano por mera presunção' e que 'jurisprudência desta Corte de Justiça tem ponderado que não cabe exigir a devolução integral dos valores recebidos por serviços efetivamente prestados, ainda que derivada de contratação ilegal, sob pena de enriquecimento ilícito da Administração Pública'. 
271. Como se vê, o case diverso do presente caso, em que não houve a prestação de contas dos recursos arrecadados pela AMB-M e pela Funpar que deveriam ser transferidos para os cofres da UFPR em virtude do princípio da unidade da tesouraria. Logo, se não houve prestação de contas, não há que se falar em boa e regular aplicação dos recursos e enriquecimento ilícito da administração pública. 
 CONCLUSÃO
272. Não houve nulidade processual por ausência de intimação pessoal de Carlos Augusto Moreira Junior ou de seu representante legal para julgamento, seja porque o ex-reitor não a requereu, seja porque é desnecessário a intimação pessoal acerca do requerimento para a sustentação oral.
273. Este Tribunal entende que não caracteriza inobservância do devido processo legal a ausência de intimação de responsável para que apresente manifestação após a emissão de parecer pelo Ministério Público junto ao TCU, pois não há previsão legal ou regimental para tal intimação. Assim, a ausência de intimação de Pedro José Steiner Neto acerca do parecer do Ministério Público junto a este Tribunal, não viola o devido processo legal e o contraditório.
274. Os ofícios citatórios apresentaram os fatos e as condutas em relação aos quais os responsáveis deviam se defender. Logo, houve a especificação das condutas dos responsáveis. 
275. O TCU não é obrigado a intimar os responsáveis acerca de todos os atos processuais. Logo, improcede a alegação de nulidade de Alípio Santos Leal Neto.
276. Este Tribunal entende que eventual ausência de chamamento de outros responsáveis solidários pelo TCU não constitui nulidade processual, não obstando, portanto, a imputação do débito ao agente devidamente citado, o qual, querendo, poderá requerer em juízo ressarcimento pessoal por meio de ação regressiva. No caso, o chamamento aos autos do Sr. Neilor Kleinubing ficou prejudicado em virtude do longo decurso de tempo. Esse fato, porém, não enseja qualquer nulidade. 
277. Os recursos arrecadados na execução dos 'Convênios' 373/2003 e 532/2007 são de natureza pública, razão pela qual este Tribunal é competente para analisar se houve a boa e regular aplicação dos recursos públicos. No caso, conforme já verificado, não houve a prestação de contas dos recursos, os quais não foram transferidos à conta da UFPR em nítida violação ao princípio da universalidade e unidade de tesouraria. 
278. Adotando-se as premissas fixadas na Lei 9.873/1999 e considerando os eventos interruptivos da prescrição, observa-se a inocorrência do curso de prazo suficiente para seu reconhecimento, seja da prescrição punitiva, seja da pretensão reparatória.
279. Houve dispensa indevida de licitação e a inadequada escolha do instrumento de 'convênio' para formalização do ajuste, tendo em vista que não havia interesses recíprocos que pudessem justificar a celebração do 'Convênios' 373/2003 e 532/2007.
280. O ex-reitor foi omisso em relação aos deveres de i) administrar as finanças e o patrimônio da Universidade; ii) exigir prestação de contas da AMB-M e da Funpar; iii) não realização de processo licitatório para a contratação da AMB-M; iv) exigir que os valores arrecadados fossem destinados para os cofres da UFPR; v) instaurar tomada de contas especial e ao dever de vigilância.
281. A conduta do ex-reitor se amolda perfeitamente ao conceito de culpa grave, tendo ele atuado com diligência abaixo do normal.
282. Conclui-se que a irregularidade 'omissão ante o dever de denunciar aos órgãos de controle a inobservância pelo reitor da UFPR do dever de administrar as finanças e o patrimônio da Universidade', deve ser afastada em relação ao Sr. Alípio Santos Leal Neto, ex-Diretor do ETUFPR, e aos Srs. Carlos Augusto Moreira, Ivo Brand, Lúcia Regina Assumpção Montanhini, Paulo Afonso Bracarense Costa, Hélio Hipólito Simiema e Pedro José Steiner Neto Junior, gestores da Funpar. Não obstante, tal fato não tem o condão de afastar as responsabilidades dos gestores da Funpar em relação aos débitos que lhes foram atribuídos.
283. O Sr. Alípio Santos Leal Neto não detinha competência para instaurar a TCE. É que ele não figurava como autoridade superior apta a instaurar processo de TCE, encargo que recairia, em princípio, sobre o (s) então reitor (es) da UFPR no período de 2006 a 2012. Não se pode imputar a ele o dever de exigir prestação de contas e o dever de exercer vigilância, tendo em vista que só competia à escola técnica a execução didático-pedagógica, conforme o disposto na Cláusula Quarta - Das Obrigações da ETUFPR - do ajuste original. Ademais, o ex-Diretor da Escola Técnica da UFPR não celebrou o 'Convênio' 532/2007, não podendo, então, ser responsabilizado pelo débito. 
284. Por outro lado, referidos dirigentes da Funpar merecem ser corresponsabilizados por terem delegado ilegalmente, quando da celebração do 'Convênio' 373/2003, à AMB-M poder para gerir recursos públicos provenientes das cobranças de taxas de inscrição e mensalidades, atribuição exclusiva do reitor da UFPR; por não terem denunciado à Administração da UFPR e/ou aos órgãos de controle a omissão da AMB-M quanto ao dever de prestar contas e por não terem exigido o repasse dos recursos.
285. Especificamente em relação ao Sr. Pedro José Steiner Neto, ex-Diretor de Programas da Funpar, destaco que a remessa do Ofício à unidade responsável por convênios (Pró-Reitoria de Planejamento Orçamento e Finanças - PROCLAN/CRI) , em 19/10/2003, para fins de publicação resumida do 'Convênio' 373/2004 no Diário Oficial da União (D.O.U) , não afasta a sua responsabilidade em relação às irregularidades relacionadas ao referido ajuste, tendo em vista que o ato praticado foi um mero ato de encaminhamento dos autos para publicação do extrato resumido do ajuste para que o 'Convênio' pudesse ter eficácia, não tendo àquele qualquer conteúdo de controle da legalidade do ajuste. 
286. Por sua vez, os Srs. Paulo Afonso Bracarense Costa e Hélio Hipólito Simiema celebraram, na qualidade de Diretor Superintendente e Diretor de Programas da Funpar, juntamente com o ex-reitor Carlos Augusto, o 'Convênio' 532/2007, que tinha natureza contratual e não convenial, no qual a Funpar ficou autorizada a captar e gerir os recursos do ajuste. Por tal razão e pelo fato de terem geridos recursos públicos sem a devida prestação de contas, devem permanecer responsáveis pelo débito de R$ 72.000,00.
287. Os débitos de R$ 43.200,00 e de R$ 72.000,00, referentes, respectivamente, aos 'Convênios'373/2003 e 532/2007, dizem respeito à contratação da Associação dos Massoterapeutas do Brasil/Massagistas - AMBM para prestar serviços relacionados, respectivamente, com os cursos 'Técnico em Massoterapia' e 'Complementação em Massoterapia', que, foram realizados pela Escola Técnica da Universidade Federal do Paraná - ETUFPR, com apoio da sua fundação de apoio, a Funpar.
288. Os seus respectivos valores foram devidamente quantificados, estimados a partir de informações trazidas pelos gestores e pelo então reitor da UFPR (vide itens 191 e 193 do relatório que antecede ao decisum - peça 163, p. 31) e em consonância com o entendimento deste Tribunal de que a dificuldade de quantificação do dano não inviabiliza seu cálculo, que pode ser apurado por estimativa (v.g Acórdão 538/2010-TCU-Plenário, Rel. Ministro Aroldo Cedraz, e Acórdão 1386/2010-TCU-Plenário, Rel. Ministro João Augusto Ribeiro Nardes) .   
  PROPOSTA DE ENCAMINHAMENTO
289.  Diante do exposto, submetem-se os autos à consideração superior, com posterior encaminhamento ao Ministério Público junto ao Tribunal de Contas da União e ao Gabinete do Relator, propondo:
a) conhecer dos recursos de reconsideração interpostos por Carlos Augusto Moreira, Ivo Brand, Lúcia Regina Assumpção Montanhini, Paulo Afonso Bracarense Costa, Hélio Hipólito Simiema e Pedro José Steiner Neto Junior, com fulcro nos arts. 32, I, e 33 da Lei 8.443, de 1992 e, no mérito, negar-lhes provimento; 
b) conhecer do recurso de reconsideração interposto por Alípio Santos Leal Neto, com fulcro nos arts. 32, I, e 33 da Lei 8.443, de 1992 e, no mérito, dar-lhe provimento; 
c) dar ciência da deliberação que vier a ser proferida aos recorrentes, ao Procurador-Chefe da Procuradoria da República no estado do Paraná e à Universidade Federal do Paraná."
	É o Relatório.

8.1. Valeria Cristina Teixeira (57126/OAB-PR), Marlus Heriberto Arns de Oliveira (OAB-PR 19.226) e outros, representando Pedro José Steiner Neto;
8.2. Felipe Klein Gussoli (OAB-PR 75.081), Renato Andrade (OAB-PR 10.517) e outros, representando Carlos Augusto Moreira Junior; 
8.3. Claudismar Zupiroli (12.250/OAB-DF), Maria Abadia Alves (13.363/OAB-DF) e outros, representando Ivo Brand, Lúcia Regina Assumpção Montanhini, Paulo Afonso Bracarense Costa e Hélio Hipólito Simiema

Procurador Júlio Marcelo de Oliveira.

RECURSOS DE RECONSIDERAÇÃO EM TOMADA DE CONTAS ESPECIAL. CONVÊNIO FIRMADO PARA A VIABILIZAÇÃO DE CURSO DE EXTENSÃO. PREVISÃO DE QUE A ARRECADAÇÃO DE TAXAS DE MATRÍCULA E MENSALIDADES SERIA EFETUADA PELA INSTITUIÇÃO CONVENIADA. AUSÊNCIA DE PRESTAÇÃO DE CONTAS. DIFICULDADES NA ESTIMAÇÃO DAS RECEITAS AUFERIDAS. IMPUTAÇÃO DE DÉBITO FUNDADA EM PREMISSAS EQUIVOCADAS. INEXISTÊNCIA DE SUPERÁVIT CONTÁBIL QUE REQUERESSE A TRANSFERÊNCIA DE EVENTUAL SALDO AOS COFRES DA UFPR. PERSISTÊNCIA DA FALHA REFERENTE À OMISSÃO NO DEVER DE PRESTAR CONTAS. IMATERIALIDADE E BAIXA RELEVÂNCIA DAS QUESTÕES. EXISTÊNCIA DE CIRCUNSTÂNCIAS ATENUANTES. PROVIMENTO DOS RECURSOS. REGULARIDADE COM RESSALVAS.

TOMADA DE CONTAS ESPECIAL (TCE)

Secretaria de Recursos (Serur); Secretaria de Controle Externo de Tomada de Contas Especial (SecexTCE).

Trata-se de recursos de reconsideração interpostos por Alípio Santos Leal Neto, Carlos Augusto Moreira Junior, Hélio Hipólito Simiema, Ivo Brand, Lúcia Regina Assumpção Montanhini, Paulo Afonso Bracarense Costa e Pedro José Steiner Neto contra o Acórdão 8947/2020-TCU-Segunda Câmara (Relator o Ministro Augusto Nardes) , que julgou irregulares suas contas e lhes imputou o recolhimento de débitos e o pagamento de multas.
2.	Para melhor compreensão, passo a historiar os fatos.
3.	Esta tomada de contas especial foi instaurada em decorrência de processo de representação (TC Processo 009.368/2013-2) para apuração de irregularidades relacionadas à realização de cursos, no âmbito da UFPR, com a participação da Associação de Massoterapeutas do Brasil - Massagistas (AMB-M) . 
4.	Ao longo do processo, identificou-se a existência do Convênio 373/2003, celebrado entre a AMB-M e a Fundação da Universidade Federal do Paraná para o Desenvolvimento da Ciência, da Tecnologia e da Cultura (Funpar) , com a interveniência da Escola Técnica da Universidade Federal do Paraná (ETUFPR) , para a "viabilização do Curso Técnico de Massoterapia com duração de no mínimo 1200 horas". Posteriormente, o Convênio foi aditivado para a mudança do interveniente, que passou a ser a Universidade Federal do Paraná (UFPR) , em razão da inexistência de competência daquela Escola para assinar convênios da espécie.
5.	Finda a vigência daquele instrumento, foi assinado o Convênio 532/2007, entre a UFPR e a Funpar, para a "realização de curso de Complementação em Massoterapia, promovido pela Escola Técnica da UFPR, conforme projeto aprovado no Conselho Diretor da Escola Técnica da UFPR".
6.	Destacou-se que aqueles convênios atribuíram à AMB-M e à Funpar poderes para arrecadar e gerir os recursos inerentes às taxas de matrícula e mensalidades pagas pelos alunos dos cursos. Ao final, não teria ocorrido a prestação de contas desses recursos. Em consequência, a então Secex-PR estimou os valores supostamente arrecadados naqueles cursos (R$ 43.200,0 para o Convênio 373/2003 e R$ 72.000,00 para o Convênio 532/2007) e os atribuiu, como débitos, a Carlos Augusto Moreira Júnior (ex-reitor da UFPR) , Alípio Santos Leal Neto (ex-Diretor da ETUFPR) , Ivo Brand (ex-Diretor Superintendente da Funpar) , Pedro José Steiner Neto (ex-Diretor de Programas da Funpar) , Lúcia Regina Assumpção Montanhini (ex-Diretora Superintendente da Funpar) , Paulo Afonso Bracarense Costa (ex-Diretor Superintendente da Funpar) , Hélio Hipólito Simiema (ex-Diretor de Programas da Funpar) e à AMB-M, observadas as respectivas responsabilidades.
7.	O Acórdão 8947/2020-TCU-Segunda Câmara acolheu integralmente a proposta da unidade técnica e promoveu a condenação dos responsáveis.
8.	Para que não pairem dúvidas acerca das naturezas das responsabilidades apontadas, transcrevo, ipsis litteris, as imputações constantes dos ofícios citatórios dirigidos a cada um dos responsáveis, consideradas como não elididas após a análise das defesas apresentadas. Embora os textos das imputações sejam semelhantes, existem pequenas diferenças que justificam a integralidade das transcrições, por modificarem as condutas que seriam esperadas de cada agente:
Carlos Augusto Moreira Júnior (Convênios 373/2003 e 532/2007) 
"a) Não realização de processo licitatório para a contratação da Associação dos Massoterapeutas do Brasil Massagistas - AMB-M para desempenhar atividades relacionadas com a execução do Convênio 373/2003; 
b) Omissão ante o dever de administrar as finanças e o patrimônio da Universidade, especificamente quanto ao objeto dos ajustes em tela, já que se trata de competência exclusiva do reitor que não poderia ser delegada a terceiros, quer à Funpar, quer à AMB-M, nos termos do art. 30, inciso XV, e art. 68 do Estatuto da UFPR, e haja vista o Princípio da Universalidade e da Unidade de Tesouraria, inscrito nos arts. 2º, 3º, 4º e 56 da Lei 4.320/1964, arts. 1º e 2º do Decreto 93.872/1986 e art. 1º da Medida Provisória 2.170-36, de 23/8/2001; 
c) Quanto à situação já consumada à época, omissão ante o dever de exigir que a Funpar e a AMB-M demonstrassem controle mínimo das receitas auferidas e despesas realizadas e prestassem contas parciais e final dos recursos arrecadados e geridos mediante a cobrança de taxa de matrícula e mensalidades; 
d) Omissão ante o dever de instaurar tomada de contas especial dada a não prestação de contas por parte da Funpar e da AMB-M; 
e) Omissão ante o dever de exercer vigilância sobre todos os órgãos, atos e serviços da IFES, conforme art. 30, inciso IX do Estatuto da UFPR."
Associação de Massoterapeutas do Brasil - Massagistas (Convênio 373/2003) 
"a) Omissão ante o dever de prestar contas da aplicação dos recursos arrecadados e geridos por meio do ajuste em tela."
Alípio Santos Leal Neto (Convênios 373/2003 e 532/2007) 
"a) Não realização de processo licitatório para a contratação da Associação dos Massoterapeutas do Brasil Massagistas - AMB-M para desempenhar atividades relacionadas com a execução do Convênio 373/2003; 
b) Omissão ante o dever de denunciar aos órgãos de controle a inobservância pelo reitor da UFPR do dever de administrar as finanças e o patrimônio da Universidade, especificamente quanto ao objeto dos ajustes em tela, já que se trata de competência exclusiva do reitor que não poderia ser delegada a terceiros, quer à Funpar, quer à AMB-M, nos termos do art. 30, inciso XV, e art. 68 do Estatuto da UFPR, e haja vista o Princípio da Universalidade e da Unidade de Tesouraria, inscrito nos arts. 2º, 3º, 4º e 56 da Lei 4.320/1964, arts. 1º e 2º do Decreto 93.872/1986 e art. 1º da Medida Provisória 2.170-36, de 23/8/2001; 
c) Quanto à situação já consumada à época, omissão ante o dever de exigir que a Funpar e a AMB-M demonstrassem controle mínimo das receitas auferidas e despesas realizadas e prestassem contas parciais e final dos recursos arrecadados e geridos mediante a cobrança de taxa de matrícula e mensalidades; 
d) Omissão ante o dever de instaurar tomada de contas especial dada a não prestação de contas por parte da Funpar e da AMB-M; 
e) Omissão ante o dever de exercer vigilância sobre todos os órgãos, atos e serviços da IFES, conforme art. 185, incisos I e II, do Regimento da UFPR."
Ivo Brandt e Lúcia Regina Assumpção Montanhidi (Convênio 373/2003) 
"a) Não realização de processo licitatório para a contratação da Associação dos Massoterapeutas do Brasil Massagistas - AMB-M para desempenhar atividades relacionadas com a execução do Convênio 373/2003; 
b) Omissão ante o dever de denunciar aos órgãos de controle a inobservância pelo reitor da UFPR do dever de administrar as finanças e o patrimônio da Universidade, especificamente quanto ao objeto do ajuste em tela, já que se trata de competência exclusiva do reitor que não poderia ser delegada a terceiros, quer à Funpar, quer à AMB-M, nos termos do art. 30, inciso XV, e art. 68 do Estatuto da UFPR, e haja vista o Princípio da Universalidade e da Unidade de Tesouraria, inscrito nos arts. 2º, 3º, 4º e 56 da Lei 4.320/1964, arts. 1º e 2º do Decreto 93.872/1986 e art. 1º da Medida Provisória 2.170-36, de 23/8/2001; 
c) Quanto à situação já consumada à época, omissão ante o dever de demonstrar controle mínimo das receitas auferidas e despesas realizadas e prestar contas parciais e final dos recursos arrecadados e geridos. E ainda exigir que a AMB-M fizesse o mesmo quanto à parcela dos recursos por ela geridos; [justificativa acolhida em relação a Lúcia Regina Assumpção Montanhidi]
d) [justificativa acolhida]
e) Omissão ante o dever de exercer vigilância sobre todos os órgãos, atos e serviços da IFES, conforme art. 185, incisos I e II, do Regimento da UFPR."
Pedro José Steiner Neto (Convênio 373/2003) 
"a) Não realização de processo licitatório para a contratação da Associação dos Massoterapeutas do Brasil Massagistas - AMB-M para desempenhar atividades relacionadas com a execução do Convênio 373/2003; 
b) Omissão ante o dever de denunciar aos órgãos de controle a inobservância pelo reitor da UFPR do dever de administrar as finanças e o patrimônio da Universidade, especificamente quanto ao objeto do ajuste em tela, já que se trata de competência exclusiva do reitor que não poderia ser delegada a terceiros, quer à Funpar, quer à AMB-M, nos termos do art. 30, inciso XV, e art. 68 do Estatuto da UFPR, e haja vista o Princípio da Universalidade e da Unidade de Tesouraria, inscrito nos arts. 2º, 3º, 4º e 56 da Lei 4.320/1964, arts. 1º e 2º do Decreto 93.872/1986 e art. 1º da Medida Provisória 2.170-36, de 23/8/2001; 
c) Quanto à situação já consumada à época, omissão ante o dever de denunciar a ausência de controle mínimo das receitas auferidas e despesas realizadas e de prestação de contas parciais e final dos recursos arrecadados e geridos. E ainda omissão do dever de denunciar as mesmas irregularidades praticadas pela AMB-M quanto à parcela dos recursos por ela geridos; 
d) [justificativa acolhida]
e) Omissão ante o dever de exercer vigilância sobre todos os órgãos, atos e serviços da IFES, conforme art. 185, incisos I e II, do Regimento da UFPR."
Paulo Afonso Bracarense Costa (Convênio 532/2007) 
"a) Omissão ante o dever de denunciar aos órgãos de controle a inobservância pelo reitor da UFPR do dever de administrar as finanças e o patrimônio da Universidade, especificamente quanto ao objeto do ajuste em tela, já que se trata de competência exclusiva do reitor que não poderia ser delegada a Funpar, nos termos do art. 30, inciso XV, e art. 68 do Estatuto da UFPR, e haja vista o Princípio da Universalidade e da Unidade de Tesouraria, inscrito nos arts. 2º, 3º, 4º e 56 da Lei 4.320/1964, arts. 1º e 2º do Decreto 93.872/1986 e art. 1º da Medida Provisória 2.170-36, de 23/8/2001; 
b) [justificativa acolhida]
c) Omissão ante o dever de exercer vigilância sobre todos os órgãos, atos e serviços da IFES, conforme art. 185, incisos I e II, do Regimento da UFPR."
Hélio Hipólito Simiema (Convênio 532/2007) 
"a) Omissão ante o dever de denunciar aos órgãos de controle a inobservância pelo reitor da UFPR do dever de administrar as finanças e o patrimônio da Universidade, especificamente quanto ao objeto do ajuste em tela, já que se trata de competência exclusiva do reitor que não poderia ser delegada a Funpar, nos termos do art. 30, inciso XV, e art. 68 do Estatuto da UFPR, e haja vista o Princípio da Universalidade e da Unidade de Tesouraria, inscrito nos arts. 2º, 3º, 4º e 56 da Lei 4.320/1964, arts. 1º e 2º do Decreto 93.872/1986 e art. 1º da Medida Provisória 2.170-36, de 23/8/2001; 
b) [justificativa acolhida]
c) Omissão ante o dever de exercer vigilância sobre todos os órgãos, atos e serviços da IFES, conforme art. 185, incisos I e II, do Regimento da UFPR." 
9.	Os recorrentes apresentaram longos argumentos, que esgrimaram aspectos processuais e questões de fato, suficientemente reproduzidos na instrução da unidade técnica que transcrevi como Relatório. Ao final, em pareceres uniformes, a Secretaria de Recursos (Serur) e o Ministério Público junto ao TCU (MPTCU) se manifestaram pelo provimento do recurso de Alípio Santos Leal Neto e pela negativa de provimento aos demais recursos.
10.	Data máxima vênia, divirjo dos pareceres.
11.	Considero que as questões processuais foram adequadamente tratadas pela Serur, motivo pelo qual, em relação a elas, incorporo seus fundamentos às minhas razões de decidir. Registro divergência apenas quanto aos marcos legais utilizados pela unidade técnica para concluir pela inexistência de prescrição da pretensão ressarcitória. É de ampla ciência que o Supremo Tribunal Federal - STF, ao apreciar o Recurso Extraordinário - RE 636.886, fixou, em repercussão geral, a tese de que "É prescritível a pretensão de ressarcimento ao erário fundada em acórdão de Tribunal de Contas" (Tema 899) . Entretanto, esta Corte tem se guiado pelo entendimento de que tal tese diz respeito à fase de execução judicial de deliberação do Tribunal de Contas, tanto assim que, para resolver o caso concreto em que foi delineada, foi necessária a utilização da Lei 6.830/1980, a Lei de Execuções Fiscais, diploma legal evidentemente inaplicável à fase que antecede a formação do título executivo extrajudicial, caracterizada pela atuação do órgão de controle externo até a prolação do acórdão.  Assim, continuam hígidos o posicionamento fixado pelo STF, em 2008, no Mandado de Segurança - MS 26.210, oportunidade em que foi fixada a tese da imprescritibilidade das ações de ressarcimento ao erário, e a Súmula TCU 282, cujo conteúdo é no mesmo sentido.
12.	Quanto ao mérito, o processo deve receber desfecho distinto.
13.	De início, destaco que a ausência de realização de processo licitatório, imputada a diversos dos recorrentes, não é questão passível da caracterização de débito. Ainda que possa ser compreendida como falha grave em algumas situações, não poderia constar de expediente citatório e, menos ainda, servir de fundamentação para exigir dos responsáveis a devolução de valores.
14.	Considero equivocado o entendimento trazido nos pareceres, de que a avença não caracterizaria um convênio, como foi denominada, mas que possuía natureza contratual. Os pareceres sustentam a existência de interesses contrários, ao invés de recíprocos, como se exige nos convênios. O pressuposto dos pareceres é de que a AMB-M buscaria a remuneração em troca de serviços prestados. Esse pressuposto, no entanto, foi construído a partir de ilações, desprovidas de comprovação. Veja-se, nesse sentido, o trecho a seguir, constante da instrução da Secex-PR e reproduzido na instrução da Serur:
"79. Cabe ressaltar que, dadas as peculiaridades do presente caso, a ausência de previsão expressa de contrapartida financeira para a AMBM no termo de 'Convênio' 373/2003 não afasta o entendimento de que se tratava de relação contratual. Ao contrário reforça tal conclusão, pois, ao que tudo indica, os recursos arrecadados e geridos pela AMBM foram por ela embolsados a título de remuneração dos serviços prestados. 
80. Nesse caso, a prestação de serviços pela AMB-M e a correspondente contraprestação pecuniária pela UFPR - consubstanciada na autorização para arrecadar e gerir recursos financeiros oriundos da cobrança de taxas de matrícula e mensalidades, sem que se exigisse prestação de contas correspondentes - configurou a oposição de interesses das partes, que demonstra a real natureza contratual do ajuste." (Grifo nosso) .
15.	Não há nos autos qualquer comprovação de que a AMB-M tenha auferido vantagem financeira a partir dos valores arrecadados. Percebe-se, a partir dos trechos transcritos, que a instrução combinou e confundiu, em um mesmo raciocínio, duas questões distintas: a natureza da avença celebrada e a inadimplência na prestação de contas. 
16.	O Convênio 373/2003, com a redação dada por seu 1º Termo Aditivo, exigia, em sua Cláusula Terceira, item 3.6, que a AMB-M efetuasse a "prestação de contas mensal incluindo as receitas e despesas do curso, demonstradas em planilha e balancete devidamente aprovadas e testadas pelas convenentes, por meio de seus colaboradores". Por seu turno, o item 3.7 da mesma Cláusula dispunha que eventuais saldos do convênio deveriam ser repassados para a UFPR, em conta vinculada à ETUFPR. Isso já é suficiente para derrubar o raciocínio de que a arrecadação dos recursos possibilitaria, de forma simulada, sua apropriação, como uma espécie de pagamento pela prestação de serviços. Ao contrário, a tese da convergência de interesses se reforça exatamente pela previsão de transferência à UFPR, ao final do convênio, de eventuais saldos decorrentes das arrecadações efetuadas.
17.	Ocorre que a prestação de contas instrumentalmente prevista não ocorreu. Isso, contudo, se constitui em questão distinta, que, embora seja passível de reprovação, não se presta para descaracterizar a natureza convenial de um ajuste já previamente firmado. O instrumento de celebração do acordo entre as partes trouxe as previsões cabíveis à espécie convenial. Foi, no entanto, descumprido. Isso não transmuta o convênio em contrato. Apenas faz com que exista inadimplência em relação à obrigação preteritamente pactuada.
18.	A presunção foi mais uma vez utilizada, desta feita para a construção do raciocínio da inaplicabilidade da dispensa de licitação:
"82. Fica, portanto, demonstrada a dispensa indevida de licitação e a inadequada escolha do instrumento do 'convênio' para formalização do ajuste, na medida em que não havia coincidência de interesses que pudessem justificar a celebração de convênio. Em vez disso, o que se viu foi o interesse financeiro da AMBM em executar os serviços." (Grifo nosso) .
19.	Na mesma toada, considero imprópria a conclusão da Serur constante do trecho a seguir:
"171. No 'Convênio' 373/2003, celebrado entre a AMB-M e a Funpar, com a interveniência da ETUFPR, a Fundação tinha uma única obrigação, qual seja: manter conta corrente especificamente para receber da AMBM '50% (cinquenta por cento) da receita líquida, ou seja do que restar após, apuradas mensalmente, as receitas e as despesas do Curso, demonstradas em planilha e balancete devidamente aprovadas e atestadas pelas convenentes, por meio de seus colaboradores' (vide itens 5.1 c/c 3.6 do 'convênio') . Como, efetivamente, não houve o repasse desses 50%, os recursos arrecadados e geridos pela AMBM foram por ela embolsados a título de remuneração dos serviços prestados". (Grifo nosso) .
20.	A respeito, esclareço que o Convênio 373/2003 dispunha, como obrigação da AMB-M:
"3.6 - Efetuar o repasse à FUNPAR, em sua conta corrente ET - Serviços, do valor correspondente a 50% (cinquenta por cento) da receita líquida, ou seja, do que restar após apuradas mensalmente as receitas e as despesas do curso, demonstradas em planilha e balancete devidamente aprovadas e atestadas pelas convenentes, por meio de seus colaboradores".
21.	É essa a obrigação que a Serur considera ter sido descumprida e cuja inadimplência teria configurado, em seu juízo, a apropriação indevida de recursos "a título de remuneração dos serviços prestados".
22.	Essa obrigação foi alterada por meio do 1º Termo Aditivo ao convênio. Aquele item 3.6, relacionado às obrigações da AMB-M, teve sua redação modificada, sendo incluída, entre seus deveres, também o constante do novo item 3.7:
"3.6. Efetuar a prestação de contas mensal incluindo as receitas e despesas do curso, demonstradas em planilha e balancete devidamente aprovadas e testadas pelas convenentes, por meio de seus colaboradores.
3.7. Eventuais saldos do presente convênio deverão ser repassados para a UFPR em conta vinculada à ETUFPR."
23.	É desnecessário grande esforço exegético para se concluir que o repasse, pela AMB-M, de parcela dos recursos arrecadados não se daria de forma incondicional, pois dependeria da existência de "eventuais saldos". Assim, contrariamente ao que afirmaram os pareceres, a mera inexistência dos repasses não possibilita concluir que "eles foram embolsados a título de remuneração dos serviços prestados" e que teria ocorrido o benefício financeiro da AMB-M.
24.	Nesse ponto, passo a discorrer sobre minha completa divergência acerca dos valores a cujo recolhimento foram obrigados os recorrentes, a título de débito. A Serur assinalou, a respeito:
"Não se discute se houve ou não a plena realização dos cursos. Os débitos têm fundamento na ausência de prestação de contas dos recursos arrecadados pela AMB-M e pela Funpar (...) " (Grifo nosso) .
25.	Para o melhor tratamento da questão, é necessário que se estabeleça, de forma preliminar, que o convênio tratado nestes autos não pode ser confundido com outros que envolvem transferências financeiras pré-definidas. Os convênios mais comumente discutidos por este Tribunal envolvem transferências financeiras para terceiros, para a concretização dos objetivos especificados. Em tais situações, a jurisprudência consolidou-se no sentido de que a ausência de prestação de contas caracteriza irregularidade grave e que enseja a responsabilização dos gestores pela totalidade dos recursos financeiros transferidos. Nada mais acertado, uma vez que em tais situações ocorre a descentralização de verbas públicas sem que se saiba o destino a elas conferido.
26.	No caso discutido nestes autos, a situação é diferente: não houve transferência financeira. Existia uma autorização para que os eventuais recursos arrecadados com as taxas de inscrição e matrículas fossem utilizados pelo convenente para a consecução dos objetivos propostos. Embora a natureza dos recursos seja pública, há uma dificuldade para sua mensuração: como não houve prestação de contas, é desconhecido o montante dos recursos financeiros envolvidos. Aliás, como não houve a apresentação dos demonstrativos previstos no instrumento convenial, sequer se sabe se as receitas arrecadadas superaram as despesas envolvidas. Assim, embora a ausência de transferência financeira não descaracterize a necessidade da existência de prestação de contas, dificulta sobremaneira a aferição de débito.
27.	 Os pareceres consideraram, então, que a totalidade dos recursos arrecadados deveriam constituir o débito. Ante a inexistência de certeza quanto ao montante dos valores arrecadados, efetuou cálculo estimativo, com fundamento no art. 210, § 1º, inciso II, do Regimento Interno, em meu juízo fundado em axiomas frágeis, como passo a demonstrar.
28.	Consta dos autos do TC Processo 009.368/20143-2 (apenso) expediente encaminhando ao diretor da ETUFPR "relatório final da Especialização a Nível Técnico em Drenagem Linfática", em que foi afirmado que "treze alunos terminaram o curso, sendo cinco bolsistas", ou seja, houve oito alunos pagantes. Anexo a esse documento constou levantamento de pagamentos de mensalidades feitos no período de junho/2005 a abril/2006, no valor unitário mensal de R$ 150,00. Para estimar o valor arrecadado (e que equivaleria ao "débito", nos termos das instruções pretéritas, agasalhadas pelo acórdão atacado) , os pareceres multiplicaram aquele valor da mensalidade (R$ 150,00) pelo número de alunos pagantes (oito) e pelo número de meses especificados para os cursos constantes dos Convênios 373/2003 (36 meses) e 532/2007 (60 meses) . Chegou-se, então, aos valores de R$ 43.200,00 para o Convênio 373/2003 e R$ 72.000,00 para o Convênio 532/2007. Esses foram os débitos imputados.
28.	Vejo, no entanto, que a premissa de que aqueles alunos, listados como pagantes durante o período de junho/2005 a abril/2006, teriam arcado com mensalidades durante todo o período dos convênios, é frágil. A "ata da reunião do colegiado do Curso Técnico em Massoterapia", constante da peça 26, p. 79, registra que o curso de Drenagem Linfática, utilizado como parâmetro para cálculo do débito, encerrou-se em abril/2006. Vê-se, então, que o Curso Técnico em Massoterapia de que tratou o Convênio 373/2003 se constituía, na verdade, de um programa genérico constituído de diversos "cursos" específicos, dos quais um deles foi o de "Drenagem Linfática". A mesma ata deixa patente que existiriam outros, sendo mencionado, en passant, o "Curso de Terapias Naturais". 
29.	Nessa realidade e considerando que cada curso era independente dos demais (o que se comprova pela apresentação de monografias após o encerramento do curso de "Drenagem Linfática") , não há como se partir do pressuposto de que os alunos pagantes daquele curso específico tenham cursado e pago outros cursos oferecidos ao longo da vigência do convênio. Aliás, sequer é sabido se existiram outros cursos durante toda a vigência daquele termo.
30.	Não se sustenta, portanto, o cálculo estimativo de arrecadação que fundamentou a imputação do débito.
31.	Não bastasse isso, a estimativa do débito se deu, como já mencionei, calcado na premissa de que os valores da arrecadação teriam sido apropriados pela AMB-M. Isso teria gerado um beneficiamento financeiro indevido da AMB-M que colidiria com os princípios norteadores de um convênio, fato que contribuiria para a caracterização da avença como um contrato. Ocorre que as estimativas efetuadas por este Tribunal consideraram - e de forma equivocada, como já demonstrei - apenas os valores inerentes à arrecadação. Foi ignorada a existência de custos inerentes à execução do curso. 
32.	Além da relação dos alunos pagantes do curso de Drenagem Linfática considerada para estimativa da arrecadação, as informações constantes do mesmo documento de peça 26, pp. 77-78, trazem dados sobre o "fechamento contábil" do curso, abrangendo aqueles meses de abril/2005 a junho de 2006 (peça 26, p. 78) . Segundo tais informações, em junho/2006 o resultado (arrecadação menos despesas) era negativo de R$ 1.550,00. Como despesas, constavam lançamentos de "ajuda de custo", "serviços gerais", "materiais didáticos" e, eventualmente, "aquisição de macas" e "manutenção de macas". Algumas informações constantes dos autos permitem concluir que as mencionadas "ajudas de custo" seriam relacionadas a pagamentos efetuados a colaboradores que ministravam aulas, como demonstram as informações combinadas dos expedientes constantes da peça 26, pp. 54, 69, 73 e 79.
33.	Considerando a existência de resultado contábil negativo, não existiriam eventuais saldos a serem repassados à UFPR, nos termos do item 3.7 do Convênio 373/2003, retrotranscrito. Fica descaracterizada, portanto, a ocorrência de dano ao erário, sendo equivocada a imputação de débito, pelo que se faz necessário o provimento dos recursos quanto a este ponto. Lembro, aqui, que o art. 210, § 1º, inciso II, do Regimento Interno - fundamento utilizado pelos pareceres - prevê a apuração estimativa do débito "quando, por meios confiáveis, apurar-se quantia que seguramente não excederia o real valor devido". Essa condicionante não foi, efetivamente, cumprida na condenação que agora se revê. 
34.	Em se tratando da existência de circunstâncias objetivas, este provimento deve aproveitar à AMB-M, nos termos do art. 161 do Regimento Interno.
35.	Não obstante, caracterizada a natureza convenial da avença, permanece como irregular a omissão no dever de apresentar contas. 
36.	Nos termos do item 3.6 do Convênio 373/2003, caberia à AMB-B apresentar a prestação de contas mensal das receitas e despesas do curso. Embora a avença não especifique, é legítimo presumir que a prestação de contas seria devida à UFPR, uma vez que os "eventuais saldos" do convênio seriam a ela repassados. Aquele instrumento não previu, por outro lado, qualquer obrigação da Funpar vinculada à cobrança ou à apresentação da prestação de contas. Destarte, em relação àquele Termo, considero que a falha tipificada pela inexistência de prestação de contas seria atribuível à AMB-M, a quem cabia prestá-la, e a Carlos Augusto Moreira Júnior, ex-reitor da UFPR que assinou o Convênio.
37.	O Convênio 532/2007, no entanto, foi celebrado diretamente entre a UFPR, representada por aquele mesmo gestor, e a Funpar, sem a participação da AMB-M. Entre as obrigações da Funpar se encontravam a apresentação de relatórios mensais à Coordenação do Curso, bem assim a apresentação de "balanço geral" ao término do convênio. Pode-se, sem maiores dificuldades, concluir que essas peças equivaleriam à prestação de contas inerente à execução de um convênio. A Funpar se fez representar por seu Diretor Superintendente, Paulo Afonso Bracarense Costa, e pelo Diretor de Programas, Hélio Hipólito Simiema. Seria cabível exigir-se deles, portanto, a prestação de contas. Os responsáveis foram ouvidos a respeito, nos seguintes termos:
"b) Quanto à situação já consumada à época, omissão ante o dever de demonstrar controle mínimo das receitas auferidas e despesas realizadas e prestar contas parciais e final dos recursos arrecadados e geridos;"
38.	Ocorre que as alegações de defesa relacionadas a esse tópico específico foram acolhidas e pairaram sobre esses responsáveis  apenas as imputações relacionadas às condutas transcritas no item 8 deste voto. É incabível, portanto, manter-se a condenação dos dirigentes da Funpar pela omissão no dever de prestar contas. Ademais, na mesma toada, considero que não deve persistir condenação fundada nas condutas assinaladas nas alíneas "a" e "c" daqueles expedientes citatórios. As condutas: (i) além de serem genéricas e bastante abrangentes, se ancoram em fundamento legal aplicável a membros da comunidade acadêmica (art. 68 do Estatuto da UFPR) , embora os ofícios dirigidos aos responsáveis claramente identifiquem terem sido chamados aos autos na condição de dirigentes da Funpar; (ii) a arrecadação das taxas de matrícula e de mensalidades, diretamente pelo convenente, não configurava flagrante violação aos princípios da "universalidade" e da "unidade de tesouraria", a ponto de configurar erro grosseiro passível de conduzir à punição dos responsáveis.
39. 	Em síntese, considero que os fatos desabonadores tratados nestes autos dizem respeito exclusivamente à AMB-M e a Carlos Augusto Moreira Júnior, ex-reitor da UFPR. Apesar disso, pondero que a baixíssima materialidade e a pequena relevância das questões discutidas depõem contrariamente às condenações, sobretudo em face das consequências adversas, sobre os responsáveis, trazidas pela irregularidade das contas. Nessas circunstâncias, alvitro como razoáveis os argumentos do ex-dirigente máximo da UFRJ no sentido de que a plêiade de atribuições conferidas ao reitor acabou por relegar a segundo plano essa tarefa de menor relevo e que supostamente estaria sendo tratada no âmbito de outros setores específicos da universidade. A isso, se somam as dificuldades de obtenção de informações relacionadas aos assuntos afetos à Escola Técnica da Universidade Federal do Paraná (ETUFPR) , uma vez que ela veio a ser transformada no Instituto Federal do Paraná - IFPR por força da Lei 11.892/2008, o que ocasionou a transferência, ao novo ente criado, de significativa parcela dos acervos acadêmico e administrativo pertinentes à ETUFPR e até então sob guarda da UFPR, o que pode ter contribuído para dificultar a localização da documentação comprobatória requerida.
40.	Por esse conjunto de motivos, manifesto-me pelo provimento dos recursos e pela regularidade com ressalvas das contas.
	Ante todo o exposto, com as vênias por divergir dos pareceres, voto no sentido de que o Colegiado adote a deliberação que ora lhe submeto.
	TCU, Sala das Sessões, em 24 de maio de 2022.
JORGE OLIVEIRA 
Relator